ACORDAO-COMPLETO-2482423

ACÓRDÃO 476/2022 ATA 2/2022 - SEGUNDA CÂMARA

VISTOS, relatados e discutidos estes autos de tomada de contas especial instaurada em razão de irregularidades na execução financeira do Convênio 1638/2008, firmado entre o Ministério do Turismo - MTur e o Instituto CIA do Turismo, cujo objeto consistiu em "ações para apoio à comercialização do produto turístico de Santa Catarina por meio da identificação e fomento dos canais de distribuição e produção de material promocional",
ACORDAM os Ministros do Tribunal de Contas da União, reunidos em sessão da 2ª Câmara, em:
9.1. considerar revel, nos termos do art. 12, § 3º, da Lei 8.443/1992, para todos os efeitos, o Instituto CIA do Turismo, dando-se prosseguimento ao processo;
9.2. acatar parcialmente as alegações de defesa apresentadas pelo Sr. Jorge Nicolau Meira;
9.3. acatar parcialmente as alegações de defesa apresentadas pela Editora Letras Brasileiras Ltda.;
9.4. julgar, com fundamento nos arts. 1º, inciso I, 16, inciso III, alíneas "b" e "c", da Lei 8.443/1992 c/c os arts. 19 e 23, inciso III, da mesma lei, e nos arts. 1º, inciso I, 202, § 6º, 209, inciso III, e 210 e 214, inciso III, do Regimento Interno do TCU, irregulares as presentes contas e condenar os responsáveis abaixo arrolados solidariamente em débito, pelos valores discriminados, atualizados monetariamente e acrescidos dos juros de mora a partir das datas indicadas, nos termos da legislação vigente, até a efetiva quitação do débito, fixando-lhes o prazo de 15 (quinze) dias, a contar da ciência, para que comprovem, perante o Tribunal (art. 214, inciso III, alínea "a", do Regimento Interno do TCU) , o recolhimento das dívidas aos cofres do Tesouro Nacional:
9.4.1. Instituto CIA do Turismo e Jorge Nicolau Meira:
	Data
	Valor (R$) 

	31/7/2009 
	70.200,00

	31/7/2009  
	7.434,00

	31/7/2009
	5.326,75

	31/7/2009
	299.340,00

9.4.2. Instituto CIA do Turismo, Jorge Nicolau Meira e Editora Letras Brasileiras Ltda.:
	Data
	Valor (R$) 

	21/8/2009 
	128.425,50

	28/10/2009 
	64.073,34

9.5. autorizar, desde logo, com amparo no art. 28, inciso II, da Lei 8.443/1992, a cobrança judicial das dívidas, caso não atendidas as notificações;
9.6. autorizar, desde já, caso requerido, nos termos do art. 26 da Lei 8.443/1992, o parcelamento das dívidas em até 36 (trinta e seis) parcelas mensais e sucessivas, atualizadas monetariamente até a data do pagamento, esclarecendo aos responsáveis que a falta de pagamento de qualquer parcela importará no vencimento antecipado do saldo devedor (art. 217, § 2º, do Regimento Interno do TCU) , sem prejuízo das demais medidas legais cabíveis; e
9.7. dar ciência desta decisão aos responsáveis, ao Ministério do Turismo e à Procuradoria da República no Distrito Federal, para adoção das providências cabíveis, nos termos do art. 16, § 3º, da Lei 8.443/1992 c/c o art. 209, § 7º, do Regimento Interno deste Tribunal.

Tomada de contas especial instaurada em razão de irregularidades na execução física e financeira do Convênio 1638/2008, firmado entre o Ministério do Turismo - MTur e o Instituto CIA do Turismo, cujo objeto consistiu em "ações para apoio à comercialização do produto turístico de Santa Catarina por meio da identificação e fomento dos canais de distribuição e produção de material promocional".

Segunda Câmara

Entidades/órgãos do Governo do Distrito Federal.

3. Interessados/Responsáveis:
3.1. Interessado: Ministério do Turismo (05.457.283/0001-19).
3.2. Responsáveis: Editora Letras Brasileiras Ltda. (04.204.781/0001-97); Instituto Cia do Turismo (09.359.271/0001-02); Jorge Nicolau Meira (XXX.030.949-XX).

13.1. Ministros presentes: Aroldo Cedraz (na Presidência), Augusto Nardes (Relator) e Antonio Anastasia.
13.2. Ministro-Substituto presente: Marcos Bemquerer Costa.

JORGE NICOLAU MEIRA

AUGUSTO NARDES

Adoto como relatório a instrução lavrada no âmbito da Secretaria de Controle Externo de Tomada de Contas Especial (peça 68) , a qual contou com a anuência do escalão dirigente da unidade técnica (peças 69 e 70) e do Ministério Público junto a este Tribunal: 
"INTRODUÇÃO
Versam os autos sobre Tomada de Contas Especial (TCE) instaurada pelo Ministério do Turismo (MTur) inicialmente em desfavor apenas do Instituto CIA do Turismo (CNPJ 09.359.271/0001-02) , Convenente, e de seu ex-Presidente, o Sr. Jorge Nicolau Meira (CPF XXX.030.949-XX) , Gestão 27/6/2008 a 9/8/2012, em razão de irregularidades na execução financeira do Convênio 1638/2008 (Siafi 702734, peça 1, p. 25-42) , firmado com o referido Ministério, cujo objeto consistiu em 'ações para apoio à comercialização do produto turístico de Santa Catarina por meio da identificação e fomento dos canais de distribuição e produção de material promocional', de acordo com o Plano de Trabalho aprovado (peça 1, p. 21-22) .
HISTÓRICO
O Convênio 1638/2008 (Siafi 702734) foi celebrado no valor total de R$ 933.665,00, sendo R$ 840.298,50 (90%) , à conta do concedente e R$ 93.366,50 (10%) referentes à contrapartida do convenente. Teve vigência de 31/12/2008 a 21/12/2009 (peça 1, p. 30 e 42) , prorrogada para 3/3/2010 (DOU, Seção 3, p. 106, de 25/3/2009, vide peça 1, p. 76, item 4) .
Os recursos foram repassados por meio das seguintes ordens bancárias:
	Ordem Bancária
	Data de expedição
	Valor (em R$) 
	Localização

	2009OB800260
	13/3/2009
	429.030,00
	 (peça 1, p. 44 e 77) .

	2009OB801079
	29/7/2009
	411.268,50
	
	Total
	840.298,50
	
A prestação de contas e complementações enviadas (peça 1, p. 100-345, 350-390 e peça 2, p. 3-10 e 20-39) , foram analisadas na fase interna, pelo MTur, por meio dos seguintes documentos técnicos:
Parecer de Análise de Prestação de Contas 164/2010 (peça 1, p. 346-348) ;
Parecer Técnico de Análise de Prestação de Contas 14/2011 (peça 2, p. 11-12) ;
Parecer Técnico de Análise de Prestação de Contas 16/2011 (peça 2, p. 13-16) ;
Nota Técnica de Análise Financeira 572/2014 (peça 2, 57-66) ;
Nota Técnica 61/2017 (peça 16, p. 6-11) ;
Parecer Técnico 224/2019 (peça 28) ;
Nota Técnica 1/2020 (peça 42, p. 1-8) ; e
Parecer Financeiro 185/2020 (peça 42, p. 9-17) .
Os fundamentos para a instauração da TCE, conforme apontado nos documentos das alíneas 'd', 'f', 'g' e 'h' retro, foram as irregularidades na execução física e financeira do ajuste disposto em quadro de detalhamento no Anexo I desta instrução, para melhor visualização.
Por meio dos Ofícios 2179/2014 e 2180/2014/CGCV/SPOA/SE/MTur, o órgão instaurador notificou o responsável e a entidade convenente da reprovação da prestação de contas, requerendo a devolução dos recursos (peça 2, p. 54-72) .
Diante do não saneamento das irregularidades apontadas e da não devolução dos recursos, instaurou-se a Tomada de Contas Especial. Com efeito, no Relatório de TCE 9/2016, concluiu-se que o prejuízo importaria no valor total dos recursos repassados, imputando-se responsabilidade solidária ao Sr. Jorge Nicolau Meira e ao Instituto CIA do Turismo (peça 2, p. 90-94) .
O Relatório de Auditoria 287/2016 da Controladoria Geral da União (peça 2, p. 112-116) também chegou às mesmas conclusões. Após serem emitidos o Certificado de Auditoria, o Parecer do Dirigente e o Pronunciamento Ministerial (peça 2, p. 117-118 e 124) , o processo foi remetido a esse Tribunal.
Na instrução inicial (peça 3) , analisando-se os documentos nos autos, concluiu-se pela necessidade de realização de diligência ao Ministério do Turismo (MTur) , ao Ministério Público Federal (MPF) e ao Banco do Brasil (BB) , conforme reproduzido abaixo:
I) ao Ministério do Turismo para que, em relação ao Convênio 1638/2008 (Siconv 702734) firmado com o Instituto CIA do Turismo, cuja tomada de contas especial por ele instaurada encontra-se neste Tribunal:
I.1) apresente 	pareceres conclusivos acerca da execução física e financeira do convênio (já que a Nota Técnica de Análise Financeira 572/2014 que reprovou as contas não se prestou para tal desiderato) , indicando em especial o seguinte: a) os itens de despesa pactuados que não foram executados, com a correspondente quantificação; b) as despesas realizadas que não possuem nexo de causalidade com os lançamentos constantes no extrato bancário da conta específica; c) a correlação entre as irregularidades apontadas com os itens de despesa/metas pactuadas;
I.2) apresente 	cópia do documento intitulado 'DESPACHO AECI/GM' mencionado na Nota Técnica de Análise Financeira 572/2014, além de outros, se existentes, que se constituem provas em que se funda a sua conclusão de reprovação total das contas, que eventualmente não tenham sido encaminhados anteriormente;
I.3) informe os dados (nome, CPF, função) dos servidores responsáveis pela análise/aprovação da proposta/plano de trabalho do convênio, como de quem elaborou o respectivo parecer e o anuiu e do titular da unidade finalística responsável pela aprovação; 
II) ao Ministério Público Federal para que encaminhe cópia do Inquérito Civil n° 1.16.000.002838/2011-83, no que tange ao Convênio 1638/2008 (Siconv 702734) firmado com o Instituto CIA do Turismo, bem como da petição de eventual ação impetrada decorrente daquele procedimento, acompanhada de informações sobre a referida ação;
III) ao Banco do Brasil, agência 0452, para que apresente cópia dos extratos bancários da conta corrente 39950-7, de titularidade do Instituto CIA do Turismo, inclusive de eventuais aplicações financeiras, de março de 2009 até a última movimentação, bem como dos cheques emitidos (frente e verso) e/ou de outros meios de pagamento (DOC/TED) .
Em cumprimento ao pronunciamento da então Unidade Técnica responsável, Secex-GO (peça 5) , as diligências foram promovidas, conforme quadro abaixo:
	Destinatário
	Ofício
	Data do ofício
	AR
	Data do recebimento
	Peça de Resposta

	MTur
	Ofício 1083/2017-TCU/Secex-GO (peça 6) 
	25/7/2017
	Peça 11
	2/8/2017
	16

	MPF
	Ofício 1093/2017-TCU/Secex-GO (peça 7) 
	25/7/2017
	Peça 10
	2/8/2017
	12

	BB
	Ofício 1105/2017-TCU/Secex-GO (peça 7) 
	25/7/2017
	peça 9
	2/8/2017
	13

Em resposta à diligência, o Ministério do Turismo informou que não era possível a emissão de parecer conclusivo acerca a execução do convênio porque (peça 16, p. 8) :
 (...) havia falhas na documentação acostada ao processo tais como: aprovação de itens referentes a materiais promocionais na proposta encaminhada pelo convenente mesmo após a reprovação da área técnica responsável, falta de assinatura em documentos oficiais, falhas cronológicas, além de desrespeito à análise física do convênio (...) '. 
E, ainda, que (peça 16, p. 8) :
 (...) para a emissão de análise conclusiva sobre a execução física do objeto seria necessária a anulação/correção de diversos documentos inseridos no processo e o reinício de todo o processo de análise técnica, o que expenderia recursos humanos e financeiros.
Por sua vez, o Ministério Público Federal encaminhou cópia do Inquérito Civil 1.16.000.002838/2011-83 (peça 12 - itens não digitalizáveis) , no qual são apuradas diversas irregularidades ocorridas no âmbito de oito ajustes celebrados entre o Ministério do Turismo e o Instituto CIA do Turismo. 
No que concerne ao Convênio 702734, o MPF informou que estavam sendo examinadas as questões abaixo relacionadas (ainda não havia conclusão até a época da diligência) :
a) ausência de capacidade técnica e operacional do proponente em executar o projeto e aprovação da proposta sem essa devida avaliação, contrariando parecer emitido por área técnica do próprio órgão repassador;
b) entidade convenente agiu como mera repassadora de recursos do ministério para as empresas contratadas, conforme o quadro fático apurado sintetizado assim: 
b.1) proposta foi iniciativa do Instituto em parceria com a Secretaria de Turismo do Estado de Santa Catarina com recurso da verba descentralizada daquele Estado. A Santur - Santa Catarina Turismo S.A. (CNPJ 83.469.908/0001-76) , sociedade de economia mista integrante da Administração Pública do Estado de Santa Catarina, que outrora teve como seu dirigente máximo o presidente da convenente responsável nestes autos, encaminhou ofício ao MTur autorizando o Instituto a atuar em nome da entidade na celebração de convênios com aquele ministério e que este estava habilitado para tal ação, ou seja, declarando que o Instituto era a entidade habilitada para executar a verba descentralizada para aquele Estado (em que pese ter sido criado recentemente e não possuir atividade realizada) ;
b.2) projeto contém inúmeros itens de despesas administrativas - como assessoria técnica/contábil, coordenação do projeto, despesas administrativas com locação de espaço e manutenção de equipamento, entre outras - (inclusive extrapolando o limite legal) que, a priori, deveriam compor a capacidade técnica e operacional do Instituto para executar o objeto e não serem subcontratados;
b.3) fornecimento de material que fora destinado exclusivamente à própria Santur e à realização de procedimento licitatório para contratação de produção de almanaques já desenvolvida pela empresa contratada em momento anterior à assinatura do convênio, indicando que se tratou de mera reprodução de material.
O Banco do Brasil, por sua vez, encaminhou os extratos bancários da conta vinculada do convênio, nos quais foi possível confirmar que houve depósito dos seguintes valores: R$ 429.030,00, em 8/3/2009, e R$ 411.268,50, em 31/7/2009 (peça 13, p. 30 e 35) .
Na instrução técnica seguinte (peça 17) , consignou-se o posicionamento no sentido de que o exame das ocorrências que ensejaram a instauração da presente Tomada de Contas Especial havia evidenciado a ausência de pressupostos de constituição e de desenvolvimento válido e regular do processo, propondo-se o arquivamento dos autos, sem julgamento de mérito, nos termos do art. 212 do RI/TCU.
Contudo, o MP/TCU opinou pelo retorno dos autos ao órgão de controle interno, com base no art. 13, da IN-TCU 71/2012, a fim de que fossem adotadas as providências necessárias ao saneamento do processo, em especial, quanto aos requisitos necessários que compõem o relatório do tomador de contas especial, nos termos do inciso I, art. 10, IN-TCU 71/2012 (peça 20) .
Em aquiescência ao posicionamento do Parquet de Contas, o Relator, Ministro Augusto Nardes, proferiu Despacho com o seguinte comando (peça 21) :
2.1. devolver o processo ao órgão de controle interno do Ministério do Turismo, com base no art. 13, da IN-TCU 71/2012, a fim de que, no prazo de 60 dias, adote as providências necessárias ao seu saneamento, em especial quanto aos requisitos necessários que compõem o relatório do tomador de contas especial (inciso I, art. 10, IN-TCU 71/2012) .
Em cumprimento ao Despacho do Relator, a diligência ao Ministério do Turismo foi realizada conforme o quadro abaixo:
	Destinatário
	Ofício
	Data do
 ofício
	AR
	Data do recebimento
	Peças de Resposta

	MTur
	Ofício 5139/2019-TCU/Secex-TCE (peça 22) 
	18/7/2019
	Peça 23
	19/7/2019
	26-29 e 32-42

Em atendimento à diligência deste Tribunal, o Ministério do Turismo encaminhou os documentos referentes ao procedimento administrativo de TCE instaurado naquele Ministério, no que se fez acompanhar da Nota Técnica 1/2020 (peça 42, p. 1-8) e do Parecer Financeiro 185/2020 (peça 42, 9-17) , nos quais, em atendimento à diligência promovida por este Tribunal, o órgão instaurador se manifestou, conclusivamente, acerca da execução do convênio em epígrafe.
Dando sequência ao histórico, foi elaborada a 3ª Instrução Técnica (peça 47) , que, após o devido exame, propôs a citação dos responsáveis, realizada com a aquiescência da Unidade Técnica (peças 48 e 49) , em resumo, o seguinte:
CITAÇÃO:
Irregularidade 1: ausência parcial de documentação de prestação de contas dos recursos federais repassados à entidade convenente, no âmbito do Convênio 1638/2008 - Siafi 702734, cujo objeto consistiu em 'ações para apoio à comercialização do produto turístico de Santa Catarina por meio da identificação e fomento dos canais de distribuição e produção de material promocional'.
Responsáveis solidários:
[1] Instituto CIA do Turismo (CNPJ 09.359.271/0001-02) ;
Conduta: apresentar de forma incompleta a documentação relativa à prestação de contas dos recursos federais repassados por meio do instrumento em questão. A entidade responde solidariamente com seu administrador à época dos fatos pelos danos causados ao erário na aplicação desses recursos (Súmula TCU 286) .
Nexo de causalidade: a apresentação incompleta da documentação da prestação de contas impediu a comprovação da regular aplicação dos recursos federais repassados, no âmbito do instrumento em questão, resultando em presunção de dano ao erário.
[2] Sr. Jorge Nicolau Meira (CPF XXX.030.949-XX) 
Conduta: apresentar de forma incompleta a documentação relativa à prestação de contas dos recursos federais repassados por meio do instrumento em questão. A entidade responde solidariamente com seu administrador à época dos fatos pelos danos causados ao erário na aplicação desses recursos (Súmula TCU 286) .
Nexo de causalidade: a apresentação incompleta da documentação da prestação de contas impediu a comprovação da regular aplicação dos recursos federais repassados, no âmbito do instrumento em questão, resultando em presunção de dano ao erário.
Débito 1:
	DATA DA OCORRÊNCIA 
	VALOR ORIGINAL (R$) 

	29/7/2009
	70.200,00

	29/7/2009
	7.434,00

	29/7/2009
	5.326,75

	29/7/2009
	299.340,00

Irregularidade 2: Realização de pagamento por serviços que já haviam sido realizados no âmbito de ajuste anterior celebrado com o Ministério do Turismo.
Responsáveis solidários:
[1] Instituto CIA do Turismo (CNPJ 09.359.271/0001-02) ;
Conduta: Efetuar pagamento por serviços que já haviam sido realizados no âmbito de ajuste anterior celebrado com o Ministério do Turismo. A entidade responde solidariamente com seu administrador à época dos fatos pelos danos causados ao erário na aplicação desses recursos (Súmula TCU 286) .
Nexo de causalidade: A celebração de convênio em que parte dos serviços a serem executados já haviam sido objeto de ajuste anterior pactuado com o Ministério do Turismo possibilitou que a empresa contratada recebesse duas vezes pelos serviços de criação dos materiais denominados almanaque e guias roteiros integrantes das etapas 1 e 2 do convênio em epígrafe.
[2] Sr. Jorge Nicolau Meira (CPF XXX.030.949-XX) :
Conduta: Efetuar pagamento por serviços que já haviam sido realizados no âmbito de ajuste anterior celebrado com o Ministério do Turismo. A entidade responde solidariamente com seu administrador à época dos fatos pelos danos causados ao erário na aplicação desses recursos (Súmula TCU 286) .
Nexo de causalidade: A celebração de convênio em que parte dos serviços a serem executados já haviam sido objeto de ajuste anterior pactuado com o Ministério do Turismo possibilitou que a empresa contratada recebesse duas vezes pelos serviços de criação dos materiais denominados almanaque e guias roteiros integrantes das etapas 1 e 2 do convênio em epígrafe.
[3] Editora Letras Brasileiras (CNPJ 04.204.781/0001-97) .
Conduta: Receber pagamento por serviços que já haviam sido realizados no âmbito de ajuste anterior celebrado com o Ministério do Turismo.
Nexo de causalidade: ao receber recursos do ajuste por serviços que já haviam sidos pagos em outro ajuste, ocasionou danos ao erário.
Débito 2:
	DATA DA OCORRÊNCIA 
	VALOR ORIGINAL (R$) 

	21/8/2009
	128.425,50

	28/10/2009
	74.490,68

Acerca da notificação dos responsáveis que podem ser tomados como válidos e eficazes, com base no Despacho de Conclusão das Comunicações Processuais (peça 63) , tem-se o seguinte:
1.1. Responsável [1]: Instituto CIA do Turismo (CNPJ 09.359.271/0001-02) :
	Comunicação: Ofício 66917/2020-Secomp-4 (peça 55) 
Data da Expedição: 8/1/2021
Data da Ciência: 12/1/2021 (peça 57) 
Nome Recebedor: Terceiros (nome ilegível) 
Observação: Ofício enviado para endereço do responsável constante da base CNPJ (peça 51) ; 
Fim do prazo para a defesa: 27/1/2021 (não apresentou defesa) .
	
1.2. Responsável [2]: Sr. Jorge Nicolau Meira (CPF XXX.030.949-XX) , Gestão 27/6/2008 a 9/8/2012:
	Comunicação: Ofício 66918/2020-Secomp-4 (peça 56) 
Data da Expedição: 8/1/2021
Data da Ciência: 14/1/2021 (peça 58) 
Nome Recebedor: Altair Angioletti (terceiros) 
Observação: Ofício enviado para endereço do responsável constante da base CPF (peça 52) ; 
Fim do prazo para a defesa: 29/1/2021  (defesa intempestiva, apresentada em 23/3/2021 à peça 65) .
	
1.3. Responsável [3]: Editora Letras Brasileiras Ltda. (CNPJ 04.204.781/0001-97) :
	Comunicação: Ofício 66916/2020-Secomp-4 (peça 54) 
Data da Expedição: 8/1/2021
Data da Ciência: 13/1/2021 (peça 59) 
Nome Recebedor: Maria Batista (terceiros) 
Observação: Ofício enviado para endereço do responsável constante da base CNPJ (peça 50) ; 
Fim do prazo para a defesa: 28/1/2021 (defesa tempestiva, apresentada em 26/1/2021 às peças 61 e 62) .
	
Transcorrido o prazo regimental, o Instituto CIA do Turismo (CNPJ 09.359.271/0001-02) permaneceu silente, devendo ser considerado revel, nos termos do art. 12, § 3º, da Lei 8.443/1992.
ANÁLISE DOS PRESSUPOSTOS DE PROCEDIBILIDADE DA IN/TCU 71/2012
Avaliação de Viabilidade do Exercício do Contraditório e Ampla Defesa
Verifica-se que o transcurso de mais de dez anos desde o fato gerador, ocorrido entre 29/7/2009 e 28/10/2009, sem que tenha havido a notificação do responsável pela autoridade administrativa federal competente (art. 6º, inciso II, c/c art. 19 da IN/TCU 71/2012, modificada pela IN/TCU 76/2016) , pode ser assim analisado:
1.4. Responsável com notificação INFERIOR a dez anos:
1.4.1. Responsável [1]: Instituto CIA do Turismo (CNPJ 09.359.271/0001-02) , notificado pelo Ofício 323/2014, de 7/2/2014, consoante item 11 do Relatório de TCE (peça 2, p. 92) ;
1.4.2. Responsável [2]: Sr. Jorge Nicolau Meira (CPF XXX.030.949-XX) , Gestão 27/6/2008 a 9/8/2012, notificado pelo Ofício 033/2015, de 12/1/2015, consoante item 11 do Relatório de TCE (peça 2, p. 92) ;
1.5. Responsável com notificação SUPERIOR a dez anos:
1.5.1. Responsável [3]: Editora Letras Brasileiras Ltda. (CNPJ 04.204.781/0001-97) : notificada pelo Ofício 66916/2020-Secomp-4 (peça 54) , somente em 13/1/2021 (peça 59) ;
1.5.2. As circunstâncias fáticas do caso em comento, onde já se encontram, em apuração nos autos, as irregularidades, bem como os posicionamentos técnicos uniformes em favor da realização de citação solidária incluindo a Editora Letras Brasileiras Ltda. (peças 47 a 49) , apontam ser mais adequado, do ponto de vista do interesse público, levar-se adiante o exame das alegações de defesa por ela apresentadas.
1.5.3. Assim, considerando que a resposta à citação se coaduna com a busca pelo princípio da verdade material, entende-se pertinente proceder ao exame, ainda que, adiante, se conclua que irá operar a prescrição da pretensão punitiva pelo decurso de prazo, sem prejuízo ao julgamento das contas relativas a este responsável, cuja defesa pode ser aproveitada ao demais, se for o caso.
Valor de Constituição da TCE 
Verifica-se que o valor atualizado do débito apurado (sem juros) em 1/1/2017 é superior ao limite mínimo de R$ 100.000,00, na forma estabelecida conforme os arts. 6º, inciso I, e 19 da IN/TCU 71/2012, modificada pela IN/TCU 76/2016, modificada pela IN/TCU 76/2016. 
OUTROS PROCESSOS/DÉBITOS EM SISTEMAS TCU COM O MESMO RESPONSÁVEL
Informa-se que constam outras TCEs em aberto relativamente aos responsáveis [1] Instituto CIA do Turismo e [2] Sr. Jorge Nicolau Meira, quais sejam, os TCs Processo 014.331/2018-1, 010.545/202-4, Processo 018.622/2020-8 e Processo 017.058/2020-1, inexistindo outros processos relativos à responsável [3] Editora Letras Brasileiras Ltda.
A tomada de contas especial está, assim, devidamente constituída e em condições de ser instruída.
EXAME TÉCNICO
Em exame, TCE instaurada pelo (MTur) em razão de irregularidades na execução financeira do Convênio 1638/2008 (Siafi 702734) , firmado com o responsável [1] Instituto CIA do Turismo (CNPJ 09.359.271/0001-02) pelo seu então Presidente, à época dos fatos, o responsável [2] Sr. Jorge Nicolau Meira, tendo como empresa contratada o responsável [3] Editora Letras Brasileiras Ltda, cujo objeto consistiu em 'ações para apoio à comercialização do produto turístico de Santa Catarina por meio da identificação e fomento dos canais de distribuição e produção de material promocional'.
i. Da validade das notificações 
Preliminarmente, cumpre tecer breves considerações sobre a forma como são realizadas as comunicações processuais no TCU. A esse respeito, destacam-se o art. 179, do Regimento Interno do TCU (Resolução 155, de 4/12/2002) e o art. 4º, inciso III, § 1º, da Resolução TCU 170, de 30 de junho de 2004, in verbis:
Art. 179. A citação, a audiência ou a notificação, bem como a comunicação de diligência, farse-ão:
I - mediante ciência da parte, efetivada por servidor designado, por meio eletrônico, fac-símile, telegrama ou qualquer outra forma, desde que fique confirmada inequivocamente a entrega da comunicação ao destinatário;
II - mediante carta registrada, com aviso de recebimento que comprove a entrega no endereço do destinatário;
III - por edital publicado no Diário Oficial da União, quando o seu destinatário não for localizado
 (...) 
Art. 3º As comunicações serão dirigidas ao responsável, ou ao interessado, ou ao dirigente de órgão ou entidade, ou ao representante legal ou ao procurador constituído nos autos, com poderes expressos no mandato para esse fim, por meio de:
I - correio eletrônico, fac-símile ou telegrama;
II - servidor designado;
III - carta registrada, com aviso de recebimento;
IV - edital publicado no Diário Oficial da União, quando o seu destinatário não for localizado, nas hipóteses em que seja necessário o exercício de defesa'.
Art. 4º. Consideram-se entregues as comunicações:
I - efetivadas conforme disposto nos incisos I e II do artigo anterior, mediante confirmação da ciência do destinatário;
II - realizadas na forma prevista no inciso III do artigo anterior, com o retorno do aviso de recebimento, entregue comprovadamente no endereço do destinatário;
III - na data de publicação do edital no Diário Oficial da União, quando realizadas na forma prevista no inciso IV do artigo anterior.
§ 1º O endereço do destinatário deverá ser previamente confirmado mediante consulta aos sistemas disponíveis ao Tribunal ou a outros meios de informação, a qual deverá ser juntada ao respectivo processo.
 (...) 
Bem se vê, portanto, que a validade da citação via postal não depende de que o aviso de recebimento seja assinado pelo próprio destinatário da comunicação, o que dispensa, no caso em tela, a entrega do AR em 'mãos próprias'. A exigência da norma é no sentido de o Tribunal verificar se a correspondência foi entregue no endereço correto, residindo aqui a necessidade de certeza inequívoca. 
Não é outra a orientação da jurisprudência do TCU, conforme se verifica dos julgados a seguir transcritos:
São válidas as comunicações processuais entregues, mediante carta registrada, no endereço correto do responsável, não havendo necessidade de que o recebimento seja feito por ele próprio (Acórdão 3648/2013-TCU-Segunda Câmara, Relator Ministro JOSÉ JORGE) ;
É prescindível a entrega pessoal das comunicações pelo TCU, razão pela qual não há necessidade de que o aviso de recebimento seja assinado pelo próprio destinatário. Entregandose a correspondência no endereço correto do destinatário, presume-se o recebimento da citação. (Acórdão 1019/2008-TCU-Plenário, Relator Ministro BENJAMIN ZYMLER) ;
As comunicações do TCU, inclusive as citações, deverão ser realizadas mediante Aviso de Recebimento - AR, via Empresa Brasileira de Correios e Telégrafos, bastando para sua validade que se demonstre que a correspondência foi entregue no endereço correto. (Acórdão 1526/2007-TCU-Plenário, Relator Ministro AROLDO CEDRAZ) .
A validade do critério de comunicação processual do TCU foi referendada pelo Supremo Tribunal Federal, nos termos do julgamento do MS-AgR 25.816/DF, por meio do qual se afirmou a desnecessidade da ciência pessoal do interessado, entendendo-se suficiente a comprovação da entrega do 'AR' no endereço do destinatário:
EMENTA: AGRAVO REGIMENTAL. MANDADO DE SEGURANÇA. DESNECESSIDADE DE INTIMAÇÃO PESSOAL DAS DECISÕES DO TRIBUNAL DE CONTAS DA UNIÃO. ART. 179 DO REGIMENTO INTERNO DO TCU. INTIMAÇÃO DO ATO IMPUGNADO POR CARTA REGISTRADA, INICIADO O PRAZO DO ART. 18 DA LEI nº 1.533/51 DA DATA CONSTANTE DO AVISO DE RECEBIMENTO. DECADÊNCIA RECONHECIDA. AGRAVO IMPROVIDO.
O envio de carta registrada com aviso de recebimento está expressamente enumerado entre os meios de comunicação de que dispõe o Tribunal de Contas da União para proceder às suas intimações.
O inciso II do art. 179 do Regimento Interno do TCU é claro ao exigir apenas a comprovação da entrega no endereço do destinatário, bastando o aviso de recebimento simples.
No caso vertente, a citação de cada responsável restou assim, em resumo, efetivada, a saber:
1.6. Responsável [1] Instituto CIA do Turismo (CNPJ 09.359.271/0001-02) : foi efetivada mediante ofício (peça 55) e respectivo AR recebido por terceiros (peça 57) , de acordo com o endereço fidedigno constante da base CNPJ da Receita Federal (peça 51) .
1.7. Responsável [2] Sr. Jorge Nicolau Meira (CPF XXX.030.949-XX) , ex-Presidente do CIA (Gestão 27/6/2008 a 9/8/2012) : foi efetivada mediante ofício (peça 56) e respectivo AR recebido por terceiros (peça 52) , de acordo com o endereço fidedigno constante da base CPF da Receita Federal (peça 65) .
1.8. Responsável [3] Editora Letras Brasileiras Ltda. (CNPJ 04.204.781/0001-97) : foi efetivada mediante ofício (peça 54) e respectivo AR recebido por terceiros (peça 59) , de acordo com o endereço fidedigno constante da base CNPJ da Receita Federal (peça 50) .
Registre-se que o responsável [1] Instituto CIA do Turismo é associação privada com status de 'baixada' desde 9/8/2012, segundo dados do Sistema CNPJ da Receita Federal do Brasil  (RFB) . Consoante visto no 'Histórico', o responsável [1] em comento manteve-se silente, caracterizando sua revelia. Na condição de empresa 'baixada', não poderia ser cogitado o envio de notificação ao eventual representante legal atual da empresa, pois esta figura inexiste, dada a situação narrada acerca de seu status. Não obstante, o responsável pelo Instituto à época, [2] Sr. Jorge Nicolau Meira, por estar sendo responsabilizado solidariamente nos autos, foi devidamente notificado.
Registre-se, ainda, acerca das peças de defesa objeto de análise da presente instrução, que o responsável [2] Sr. Jorge Nicolau Meira, em que pese ter sido notificado em 14/1/2021 (peças 56 e 58) , apresentou intempestivamente sua resposta, visto que o prazo era 29/1/2021, e as alegações de defesa do responsável (peça 65) foram interpostas somente em 23/3/2021.
Todavia, esta Corte tem, por vezes, se filiado mais ao princípio da verdade material do que ao formalismo; em que pese ser decisão discricionária e excepcional, ou seja, vista caso a caso e não ensejadora de posicionamento jurisprudencial obrigatório, entende-se pertinente a admissibilidade da defesa apresentada, visto que já seria de todo modo analisada a defesa do outro responsável [3] Editora Letras Brasileiras, o qual, notificado (peças 54 e 59) , com prazo de 28/1/2021, apresentou tempestivamente suas alegações (peças 61 e 62) . 
Portanto, não se vislumbrando maiores prejuízos ao andamento do processo, sugere-se a recepção de ambas as defesas, para as quais se produzirá, adiante, o devido exame, restando ao Relator, que preside o processo, a decisão final acerca desta preliminar.
Assim, restou comprovada a entrega dos ofícios citatórios aos responsáveis indicados.
ii. Das alegações de defesa do responsável [2] Sr. Jorge Nicolau Meira (peça 64) 
Argumento 1:
Após breve síntese dos fatos (item 1 da Defesa) , o Defendente aborda o item 2 versando sobre preliminar de prescrição invocando a aplicação quinquenal, em vez dos dez anos que tem sido utilizado pela jurisprudência do TCU em relação ao fato gerador. Tal invocação e posições preliminares do STF transcritas na peça de Defesa abordando o tema são conhecidas desta Corte.
Análise 1 (rejeição) :
Sobre a questão prescricional, as menções feitas pelo Defendente são recorrentes nas defesas junto ao TCU e já amplamente conhecidas.
Segundo o entendimento do Tribunal, a cobrança do débito é imprescritível, conforme enunciado da Súmula de Jurisprudência 282 deste Tribunal, exarada em consonância com o posicionamento do Supremo Tribunal Federal no bojo do Mandado de Segurança 26.210/DF, DOU de 10/10/2008.
Sobre a jurisprudência do Tribunal citada na defesa referente à prescrição da pretensão punitiva (sancionatória) , para efeitos de aplicação de multa dos arts. 57 ou 58 da Lei 8.443/1992, tem-se que, de fato, conforme Acórdão 1441/2016-TCU-Plenário, que uniformizou a jurisprudência acerca dessa questão, o prazo prescricional subordina-se ao prazo geral de prescrição indicado no art. 205 do Código Civil, que é de 10 anos, contado da data de ocorrência da irregularidade sancionada, nos termos do art. 189 do Código Civil, sendo este prazo interrompido pelo ato que ordenar a citação, a audiência ou a oitiva do responsável. 
Em que pese o pertinente argumento de prescrição dessa pretensão pelo Defendente, há que se esclarecer que tal exame, aqui, é dispensado, já que a posição consolidada do Tribunal é aplicada por critérios já definidos e de modo uniforme a ponto de ser, mesmo, parte integrante de toda instrução de mérito de TCE nesta Corte, sendo ordinário e obrigatório tal exame em tópico em separado, adiante (tópico v) .
No caso em comento, antecipa-se que o exame do tópico correspondente será o de que ocorreu a prescrição da pretensão punitiva, apenas, uma vez que foi efetivado o crédito dos recursos entre 29/7/2009 e 28/10/2009, tendo transcorrido mais de 10 anos até 1/12/2020, data em que foi ordenada a citação do responsável (peça 49) - sendo, pois, despiciendo tecer comentários a respeito dos argumentos de defesa a esse respeito.
Quanto à prescrição ressarcitória, há casos em que mesmo não havendo a prescrição para a cobrança do débito, o TCU pode dispensar a instauração da TCE, se decorridos mais de dez anos sem que o responsável tenha sido notificado da irregularidade. Não se trata, no entanto, da hipótese no caso em tela.
Os recursos foram disponibilizados ao responsável 29/7/2009 e 28/10/2009. 	O responsável foi notificado pelo Ofício 033/2015, de 12/1/2015, consoante item 11 do Relatório de TCE (peça 2, p. 92) , pelo Ministério do Turismo, informando que a prestação de contas foi diligenciada e concedendo o prazo de 10 dias para apresentação de esclarecimentos.
O responsável teve, portanto, ciência das pendências relativas à prestação de contas antes do prazo de 10 (dez) anos invocado para a prescrição. Não há, pois, prejuízo ao pleno exercício do contraditório e da ampla defesa.
Assim, sendo a cobrança do dano ao erário imprescritível, não tendo ocorrido a prescrição ressarcitória ou evidenciado qualquer prejuízo processual à ampla defesa e ao contraditório, tal preliminar de prescrição ressarcitória não merece ser acolhida.
Ainda sobre o tema da prescrição, veja-se complementação no quadro adiante, no tópico 'Análise 3', que apresenta o posicionamento hipotético da Secex-TCE acerca das decisões preliminares de prescrição quinquenal adotadas pelo Supremo Tribunal Federal e que igualmente se subsumem ao responsável em comento, uma vez que lá resta demonstrado o afastamento, por inteiro, da tese da prescrição quinquenal ressarcitória em vista das causas de interrupção evidenciadas nestes autos.
Logo, ante a ausência de provas aptas a demonstrar o prejuízo à ampla defesa e ao contraditório, as irregularidades presentes nestes autos constituem motivo suficiente para proposta de julgamento destas contas pela irregularidade, com a consequente imputação de débito, sem a aplicação de multa ante a prescrição da pretensão punitiva.
Argumento 2:
No tópico 3, o Defendente sustenta a inexistência das irregularidades no Convênio, abordando alguns tópicos em separado, cujas análises, portanto, serão segregadas para melhor entendimento, a saber:
Argumento 2.1:
Sobre o detalhamento da irregularidade 'a) contratação de serviços de natureza administrativa em desacordo com o limite previsto', alega o Defendente que o Instituto CIA (reconhecido como uma Oscip - Organização da Sociedade Civil de Interesse Público) prestava serviço de interesse público e dependia destes valores para operar por ser o único convênio vigente à época, sem outras fontes de renda, e que o pagamento das taxas administrativas se dava de forma previamente autorizada e dentro do limite legal
Sustenta, ainda, a Defesa:
Por derradeiro, os valores que estão sendo atribuído como excedente do percentual previsto na Portaria Interministerial 127/2008, são decorrentes da duplicidade de valoração de despesas contábeis com taxas administrativas, ou seja, o percentual legal de 15% (quinze por cento) foi observado e respeitado pelo Instituto.
Análise 2.1. (rejeição) 
Sobre a contratação de serviços administrativos (etapa 5) fora dos limites previstos no art. 39, parágrafo único da Portaria Interministerial 127/2008 (15%) , objeto, inclusive, de auditoria realizada pela Controladoria Geral da União (CGU) - Relatório de Auditoria Especial 00190.020860/2011-31 (peça 40) , o argumento de que se tratava de uma Oscip, que prestava serviço de interesse público e que dependia destes valores para operar por ser o único convênio vigente à época, sem outras fontes de renda, não encontra guarida normativa, pois estes aspectos não estão excepcionados pelo mencionado dispositivo. 
Também não encontra guarida - sequer restou documentalmente demonstrado - o argumento de que tal excedente de percentual é decorrente de duplicidade de valoração de despesas contábeis com taxas administrativas.
Ademais, o subitem 4.1.4 do Relatório de Auditora Especial - CGU 00190.020860/2011-31 aponta, na Tabela 8 (peça 40, p. 26) , os convênios celebrados entre o Instituto CIA do Turismo e o MTur entre dez/2008 e dez/2010, provando justamente o contrário, ou seja, que o presente convênio não era o único vigente à época. 
Aliás, a gama de parcerias públicas alcançou, pela aludida tabela, a cifra de quase R$ 8 milhões no período (três deles, incluindo o presente convênio, assinados em 31/12/2008, totalizando pouco mais de R$ 2,3 milhões) .
Quanto aos cálculos do débito alusivo a tais despesas, foram eles devidamente apresentados na instrução técnica precedente e devem ser aqui reproduzidos, para evidenciar a delimitação e exatidão das ocorrências, não abalada, ainda, pelos argumentos apresentados (itens 25 a 28, peça 47) - e que servirá também para consulta e subsídios relativamente à 'Análise 2.2' do próximo subitem 'Argumentos 2.2' -, a saber (com adaptações de forma) :
25. Por seu turno, o cálculo do débito referente às despesas administrativas deve ser ajustado consoante demonstrado abaixo.
Etapas 3, 4 e 5
	E
T
A
P
A
	Especificação
	Valor Total (R$) 
	Irregularidade (execução física) 
	Valor da Glosa Física
	Irregularidade (execução financeira) 
	Valor da glosa financeira

	3
	Contratação de empresa especializada para coordenar o projeto pelo período de sua execução.
	78.000,00
	Não apresentação de documentação comprobatória de execução desta etapa, conforme Nota Técnica 1/2020 (peça 42, p. 4) .
	78.000,00
	Contratação de serviços de natureza administrativa, em desacordo com o limite estipulado no art. 39, parágrafo primeiro, da Portaria Interministerial 127/2008, questão essa que inclusive fora objeto de auditoria realizada pela Controladoria Geral da União (CGU) - Relatório de Auditoria Especial 00190.020860/2011-31.
	78.000,00

	4
	Contratação de serviços especializados de assessoria técnica/contábil pelo período de execução do projeto.
	50.000,00
	Apresentação parcial de documentação comprobatória de execução desta etapa, conforme Nota Técnica 1/2020 (peça 42, p. 5) .
	8.260,00
		50.000,00

	5
	Despesas Administrativas durante a execução do projeto relativas à locação de espaço para coordenação do projeto, material de expediente, manutenção de equipamento, telefonia, energia, postagem entre outros.
	38.365,00
	Apresentação parcial de documentação comprobatória de execução desta etapa, conforme Nota Técnica 1/2020 (peça 42, p. 5-6) .
	5.918,62
		38.365,00

	TOTAL
	166.365,00

26.	 Apesar do Parecer Financeiro 185/2020 (peça 42, 9-17) ratificar as conclusões contidas na Nota Técnica de Análise Financeira 572/2014 (peça 2, p. 57-66) e no Relatório de Auditoria Especial CGU 00190.020860/2011-31 (peça 40) , no tocante à irregularidade na contratação de serviços de natureza administrativa (etapas 3, 4 e 5) , em desacordo com o limite estipulado no art. 39, parágrafo primeiro, da Portaria Interministerial 127/2008, entende-se que a glosa não deveria corresponder ao valor integral dessas três etapas, mas somente à quantia que ultrapassasse o limite de 15% fixado no dispositivo supramencionado, que corresponderia a R$ 26.215,25, conforme cálculo abaixo:
Portaria Interministerial 127/2008
 (...) 
Art. 39.
 (...) 
Parágrafo único. Os convênios ou contratos de repasse celebrados com entidades privadas sem fins lucrativos poderão acolher despesas administrativas até o limite de quinze por cento do valor do objeto, desde que expressamente autorizadas e demonstradas no respectivo instrumento e no plano de trabalho. (sem destaque no original) .
	Valor do convênio
	Percentual das despesas administrativas fixadas no âmbito do convênio
	Percentual limite fixado pela Portaria 127/2008
	Diferença

	933.665,00
	17,8%
	15%
	2,8%

		166.265,00
	140.049,75
	26.215,25

27.	 Contudo, tendo em vista que, de acordo com a Nota Técnica 1/2020 (peça 42, p. 1-8) , a glosa da execução física correspondeu a valor superior (R$ 78.000,00 + 8.260,00 + 5.918,62 = R$ 92.178,62 - vide quadro do parágrafo 25) ao cálculo acima, entende-se como medida mais adequada a manutenção do valor glosado na referida nota técnica, de forma a evitar o bis in idem no caso vertente.
28. 	Dessa forma, entende-se que a quantificação do débito deverá ter a seguinte composição:
	Etapas
	Valor
	Valor proporcional ao repasse do órgão concedente (90%) 

	1
	142.695,00
	128.425,50

	2
	82.767,42
	74.490,68

	3
	78.000,00
	70.200,00

	4
	8.260,00
	7.434,00

	5
	5.918,62
	5.326,75

	6
	332.600,00
	299.340,00

	SUBTOTAL
	658.913,62
	585.216,93

O fato de a contratada ser uma Oscip, que é um título conferido pelo Ministério da Justiça a determinadas pessoas jurídicas de direito privado sem fins lucrativos que cumprem certos requisitos, mormente os previstos na Lei 9.790/1999, atuando em áreas típicas do setor público com interesse social, não implica qualquer obrigação de ser financiada única e exclusivamente pelo Estado, não detendo tal argumento qualquer guarida jurídica plausível. 
Aliás, a condição de entidade privada antecede àquela de reconhecimento de uma Oscip, ou seja, a instituição já existia anteriormente sem orçamento exclusivo de verbas públicas. Até porque a Lei 9.790/1990, art. 1º, § 1º, caput, impõe, entre outros, requisito de qualificação exigindo que a entidade esteja constituída e se encontre em funcionamento regular há, no mínimo, 3 (três) anos - ou seja, subsistindo com recursos outros que não necessariamente os de origem pública.
Desse modo, os argumentos ora analisados devem ser rejeitados.
Argumento 2.2:
Sobre o detalhamento da irregularidade 'b) contratação de empresa especializada para coordenar o projeto pelo período de sua execução e contratação de empresa técnica/contábil, que ensejaria sua incapacidade técnica, pois agiria como mero repassador de recurso', alega que por ser uma Oscip, o CIA era um instrumento de descentralização das ações do MTur, com captação de recursos e gerenciamento das execuções, portanto, com capacidade de gestão para viabilizar projetos do MTur sobre desenvolvimento do marketing de fomento ao tranding [sic] do Turismo. 
Alega que realizou licitações de tomada de preços e carta-convite das empresas contratadas prestadoras de serviço, ainda que desnecessário, apenas para deixar assente sua atuação proba e transparente, eficiente e econômica. Sustenta que havia pessoas no Instituto ligadas ao turismo e com experiência em secretarias de turismo municipal/estadual, e que a subcontratação era prevista no Termo de Convênio e Plano de Trabalho.
Análise 2.2 (rejeição) : 
Acerca da ocorrência versando sobre a contratação de empresa especializada para coordenar o projeto, atinente à etapa 3, o Defendente não trouxe elementos de prova ou argumentos que pudessem contestar, de forma desconstrutiva, as análises promovidas no âmbito do Parecer Financeiro 185/2020 (peça 42, 9-17) e as conclusões contidas na Nota Técnica de Análise Financeira 572/2014 (peça 2, p. 57-66) , assim como no Relatório de Auditoria Especial CGU 00190.020860/2011-31 (peça 40) , quando deixou assente que tal contratação contrariou a informação de que a entidade convenente era detentora de capacidade técnica e operacional para a execução do convênio.
Também não logrou a defesa desconstituir as conclusões desses mesmos documentos técnicos, quando afirmaram que a contratação de serviços especializados de assessoria técnico/contábil, atinente à etapa 4, indicaram claramente que o convenente atuou como mero repassador de recursos para as empresas contratadas
Logo, o argumento de o Instituto ser uma Oscip e exercer o papel de instrumento de descentralização das ações do MTur, com captação de recursos e gerenciamento das execuções, com capacidade de gestão para viabilizar projetos do MTur sobre desenvolvimento do marketing de fomento ao trade turístico não se coaduna com a prática de mero órgão repassador.
Transcreve-se, aqui, apenas para contextualização, registro do já mencionado Relatório da CGU, cujos apontamentos se somaram às apurações presentes nos documentos técnicos produzidos nesta TCE, a saber (peça 40, p. 26-27) :
Em notícias veiculadas na imprensa, foi registrado que deputados e senadores favoreceriam a entidade em convênios firmados com o Ministério do Turismo, a partir do fornecimento de atestado de capacidade técnica não condizente com a situação da entidade, bem como que a citada entidade teria sido fundada pelo filho da Diretora do Departamento de Qualificação, Certificação e Produção Associada ao Turismo, responsável pela aprovação técnica previamente à assinatura do convênio. 
As situações denunciadas foram confirmadas pelas análises realizadas, conforme registros na sequência. 
Em análise do conjunto dos convênios/termos de parceria firmados pelo Ministério do Turismo com o Instituto Cia do Turismo, verifica-se que o Ministério, no período de dezembro de 2008 a dezembro de 2010, firmou 8 ajustes com a entidade, totalizando um montante pactuado de R$ 14.284.408,00. Ao final do seu primeiro ano de atividades (2008) , o Instituto Cia do Turismo já havia celebrado cinco convênios com o Ministério do Turismo, com repasses totais no valor de R$ 3.695.725,00.
Verifica-se que houve a celebração de seguidos ajustes com a entidade, mesmo com a existência de prestações de contas de ajustes anteriores ainda pendentes de apresentação ou mesmo de apreciação. Verificam-se, também, prorrogações de ofício dos prazos de vigência dos ajustes, concedendo ao convenente longos prazos para cumprimento dos objetos pactuados e, consequentemente, para apresentação das prestações de contas, celebrando-se, nesse ínterim, novos ajustes, celebrações essas que ocorrem, em sua maioria, nos últimos dias, senão no último dia de cada exercício financeiro. 
Em análise aos processos e registros do Siconv, identifica-se fragilidades na pactuação, no acompanhamento da execução e no monitoramento da situação dos convênios pela área técnica do Ministério do Turismo.
Principais constatações evidenciadas:
 (...) 
b) Atuação da convenente: 
b.1) Encaminhamento de ofício ao Ministério do Turismo pelo presidente da empresa pública estadual Santa Catarina Turismo - SANTUR, declarando ser o Instituto Cia do Turismo, dirigido por ex-presidente da SANTUR, entidade habilitada para executar a verba descentralizada para o Estado de Santa Catarina; 
b.2) Realização de procedimento licitatório para contratação de produção de almanaques já desenvolvida pela empresa Editora Letras Brasileiras Ltda. em momento anterior à assinatura do convênio; 
 (...) 
b.4) Utilização de Declaração de Capacidade Técnica emitida por empresa anteriormente dirigida pelo representante do Instituto Cia do Turismo; 
b.5) Apresentação de documento fiscal emitido pela empresa contratada para executar o objeto de Termo de Parceria que não apresenta o detalhamento completo dos serviços prestados e superfaturamento na contratação de empresa para realização de capacitação; 
b.6) Descumprimento de obrigações estabelecidas no Termo de Parceria e no Regulamento próprio dos Termos de Parceria; e 
b.7) Pagamento de Taxa de Administração.
O fato, ainda, de o Defendente alegar que o Instituto realizou licitações de tomada de preços e carta-convite das empresas contratadas prestadoras de serviço, ainda que desnecessário, é absolutamente desconexo das irregularidades ora inquinadas; aliás, todo convênio firmado com órgão público por entidades privadas (seja OS ou Oscip) para o repasse voluntário de verbas federais se obriga ao atendimento dos princípios constitucionais e licitatórios aplicáveis (vide menção à Lei 8.666/1993 no Termo de Convênio, Preâmbulo, peça 1, p. 25, e Cláusula Oitava - Da Contratação com Terceiros, peça 1, p. 33-34) , não se vislumbrando, assim, qualquer amenização por conta da prática narrada.
Quanto ao argumento de que havia pessoas no Instituto ligadas ao turismo e com experiência em secretarias de turismo municipal/estadual, a Defesa não trouxe, aos autos, qualquer comprovação apta a minimante se produzir um exame mais aprofundado da questão. Aliás, é de se indagar: se havia pessoas capacitadas na área, qual a razão de terceirizar a coordenação de projetos ligados à área do Turismo?
Acerca da afirmação de que a subcontratação era prevista no Termo de Convênio e Plano de Trabalho, tal assertiva não modifica a conduta relativa às ocorrências, quais sejam:
Execução física:
a.1) Etapa 3 (Contratação de empresa especializada para coordenar o projeto pelo período de sua execução) : não apresentação de documentação comprobatória de execução desta etapa, conforme Nota Técnica 1/2020 (peça 42, p. 4) ;
a.2) Etapa 4 (Contratação de serviços especializados de assessoria técnica/contábil pelo período de execução do projeto) : apresentação parcial de documentação comprobatória de execução desta etapa, conforme Nota Técnica 1/2020' (peça 42, p. 5) .
Execução financeira (etapas 3 e 4) : contratação de serviços de natureza administrativa, em desacordo com o limite estipulado no art. 39, parágrafo primeiro, da Portaria Interministerial 127/2008, questão essa que inclusive fora objeto de auditoria realizada pela Controladoria Geral da União (CGU) - Relatório de Auditoria Especial 00190.020860/2011-31.
Portanto, ante as razões expendidas, não há como aquiescer aos argumentos apresentados, devendo as alegações de defesa serem rejeitadas.
Argumento 2.3: 
Sobre o detalhamento da irregularidade 'c) contratação de empresa para execução de serviços que já haviam sido desenvolvidos pela mesma, anteriormente', alega que o relatório técnico não observou que a produção necessitou de novos dispêndios financeiros, já que a Editora Letras não era proprietária do acervo utilizado, e que, a cada produção, é necessário que a editora efetue pagamento aos proprietários dos acervos fotográficos, bem como gastos com atualização do material.
Análise 2.3 (rejeição) :
O argumento retro praticamente repete os argumentos apresentados pela própria Editora Letras Brasileiras. A despeito de aduzir que necessitou aquela empresa de novos dispêndios, não apresenta qualquer prova disso; ao mencionar a questão dos direitos autorais, também não apresenta qualquer evidência de custos que possa ser amortizada nos itens que compõem as etapas alvejadas. Logo, não há qualquer condição de meramente aceitar afirmações soltas, sem comprovações. Estes argumentos e outros apresentados pela Editora são tratados, com mais profundidade, na Análise 4, adiante, onde se propõe, inclusive, aquiescência parcial, porque, lá, constou recibo de entrega de exemplares, que estava faltando no processo.
Desse modo, os argumentos ora examinados merecem ser rejeitados em sua plenitude.
Argumento 2.4:
Aduz que não houve dano ao erário, desvio ou falta de prestação de serviço, e que os resultados do convênio denotam a execução plena do objeto.
Por fim, citando a doutrina, argumenta o que chamou de 'gritante desproporcionalidade das sanções pretendidas no presente procedimento, que visa o ressarcimento integral dos valores do Convênio', haja vista a execução do serviço em minuciosa conformidade com o Plano de Trabalho e a inexistência de ilícitos ou de má-fé.
No pedido, requer a declaração da prescrição da pretensão punitiva e a aprovação pela regularidade das contas, além da intimação do notificado e de seus procuradores, visando ao exercício da ampla defesa para realizar sustentação oral.
Análise 2.4 (rejeição) :
As afirmações de inexistência de dano ao erário se confrontam com os pareceres e notas técnicas emitidas pelo MTur, assim como os exames técnicos proferidos na presente fase, sem, contudo, estarem acompanhadas de documentação comprobatória apta a permitir nova análise para revisão de posicionamento. O dever de prestar contas da boa e regular gestão dos recursos cabe exclusivamente ao gestor, por força do que dispõe o art. 70, parágrafo único, da Constituição Federal, bem assim o art. 93 do Decreto-Lei 200/1967 c/c o art. 66 do Decreto 93.872/1986.
Tal entendimento, confirmado pelo Supremo Tribunal Federal no Mandado de Segurança (MS 20.335/DF, de 12/10/1982 da Relatoria do Ministro Moreira Alves) , é também consolidado nesta Corte de Contas, conforme se verifica nos Acórdão 4869/2010-TCU-Primeira Câmara, 2.665/2009-TCU- Plenário, 5.798/2009-TCU-1a Câmara, 5.858/2009-TCU-2a Câmara, 903/2007-TCU-1a Câmara e 1.656/2006-TCU-Plenário.
Desse modo, o gestor deve fornecer todas as provas da regular aplicação dos recursos sob sua responsabilidade, em conformidade com os normativos vigentes e reiterada jurisprudência do TCU.
Quanto ao que o Defendente chama de 'gritante desproporcionalidade das sanções pretendidas no presente procedimento, que visa o ressarcimento integral dos valores do Convênio', há que se esclarecer, primeiramente, que não está havendo a cobrança de ressarcimento integral, conforme já restou devidamente evidenciado em análises e tabelas, nesta e na instrução precedente. E, ainda que o fosse, se o dano ao erário, o desvio, o desfalque ou a fraude se confirmam de modo a prejudicar todo a comprovação da execução física e/ou financeira, os normativos aplicáveis determinam não apenas a devolução integral dos recursos (condenação de caráter ressarcitório) , como também a aplicação de multas (de caráter sancionatório) , consoante CRFB, arts. 70, parágrafo único, Lei 8.443/1992, RI/TCU e IN-TCU 71/2012. 
Conforme restou assente nos diversos documentos técnicos produzidos até aqui - em especial, a Nota Técnica de Análise Financeira 572/2014 (peça 2, 57-66) ; o Parecer Técnico 224/2019 (peça 28) ; a Nota Técnica 1/2020 (peça 42, p. 1-8) ; o Parecer Financeiro 185/2020 (peça 42, 9-17) ; o Relatório de Auditoria Especial CGU 00190.020860/2011-31 (peça 40) ; e a instrução técnica precedente (peça 47) -, a execução do serviço não restou em conformidade com o Plano de Trabalho.
No pedido, requer a declaração da prescrição da pretensão punitiva e a aprovação pela regularidade das contas, além da intimação do notificado e de seus procuradores, visando ao exercício da ampla defesa para realizar sustentação oral.
Sobre o argumento de inexistência de má-fé, tem-se a dizer o seguinte. A boa-fé alegada pela Defesa, nos processos do TCU, não pode ser simplesmente presumida, mas, ao contrário, deve ser verificada, demonstrada, observada, enfim, reconhecida.
Vale acrescentar que o princípio do in dubio pro reo não é cabível nos processos deste Tribunal. Isso porque, diferentemente do direito civil, em que a boa-fé é presumida, nos processos referentes à comprovação de utilização regular de recursos públicos prevalece o Princípio da Supremacia do Interesse Público, fazendo com que se tenha a inversão do ônus da prova, cabendo, pois, ao gestor público comprovar a boa-fé na aplicação dos dinheiros e valores públicos sob sua responsabilidade.
Sobre o assunto, o art. 202, § 6º, do Regimento Interno/TCU, estabelece que, não restando configurada de forma objetiva (entenda-se, nos autos do processo) a boa-fé dos responsáveis, o Tribunal proferirá, desde logo, o julgamento definitivo de mérito pela irregularidade das contas.
Nesse sentido são os Acórdão 3046/2011-TCU-Segunda Câmara, 3.371/2011-TCU-2ª Câmara, 4.466/2011-TCU-2ª Câmara, 2.555/2010-TCU-1ª Câmara, 4.023/2010-TCU-2ª Câmara, 6.229/2010-TCU-2a Câmara, 4.423/2008-TCU-2a Câmara, 12/2007-TCU-1ª Câmara, 578/2007-TCU-Plenário, 763/2007-TCU-2ª Câmara, 1.861/2007-TCU-2ª Câmara, 880/2007-TCU-1ª Câmara e 1.322/2007-TCU-Plenário, entre outros.
Ressalta-se que a análise da boa-fé relativa à pessoa jurídica de direito privado é realizada considerando as condutas de seus administradores, uma vez que os atos destes obrigam a pessoa jurídica, desde que exercidos nos limites dos poderes definidos no ato constitutivo do ente, nos termos do art. 47 do Código Civil (Acórdão 1723/2016-TCU-Plenário, Ministro-Relator Raimundo Carrero) .
Desse modo, os argumentos ora analisados devem ser todos rejeitados.
iii. Das alegações de defesa da responsável [3] Editora Letras Brasileiras Ltda. (peça 61) 
Preliminarmente, esclareça-se que a delegação de competência do Relator, Ministro Augusto Nardes, nos termos do art. 1º, inciso VII, da Portaria-MIN-AN 1/2015, de 30/6/2015, autorizando o representante da Unidade Técnica (Titular ou substituto) a realizar citação (consoante peça 49) traz implícito o poder de incluir, no rol de responsáveis, a sociedade empresária [3] Editora Letras Brasileiras Ltda. (CNPJ 04.204.781/0001-97) - ante a teoria dos poderes implícitos, ou inherent powers.
Em outras palavras, se a finalidade almejada pela instrução técnica precedente (peça 47) , em sua proposta de encaminhamento, era a de citação solidária, dela não pode prescindir a prévia e necessária inclusão da responsável no polo passivo da contenda - que nada mais é que um meio para a consecução do objetivo final, procedimento este sem o qual não seria possível levar a cabo o fim pretendido na delegação - a citação.
Argumento 3:
Após o item 1 da Defesa, com exposição resumida sobre o caso e a irregularidade de pagamento por serviços que já haviam sido realizados no âmbito de ajuste, o Defendente aborda, no item 2, a questão da prescrição da pretensão punitiva, bem como ressarcitória.
Menciona, para isso, doutrina e jurisprudência, decisão do TCU (Acórdão 1441/2016-TCU-Plenário, incidente de uniformização de jurisprudência) , bem como entendimento do STF, inclusive com repercussão geral (RE 636886, temas 666, 897 e 899) , para invocar tanto a prescrição quinquenal quanto a trienal-intercorrente de ambas as pretensões. O pedido relativo a esse argumento é de acatamento e consequente declaração de contas iliquidáveis.
Análise 3 (rejeição) :
Sobre a questão prescricional, as menções feitas pelo Defendente são recorrentes nas defesas junto ao TCU e já amplamente conhecidas.
Segundo o entendimento do Tribunal, a cobrança do débito é imprescritível, conforme enunciado da Súmula de Jurisprudência 282 deste Tribunal, exarada em consonância com o posicionamento do Supremo Tribunal Federal no bojo do Mandado de Segurança 26.210/DF, DOU de 10/10/2008.
Sobre a jurisprudência do Tribunal citada na defesa referente à prescrição da pretensão punitiva (sancionatória) , para efeitos de aplicação de multa, tem-se que, de fato, conforme Acórdão 1441/2016-TCU-Plenário, que uniformizou a jurisprudência acerca dessa questão, o prazo prescricional subordina-se ao prazo geral de prescrição indicado no art. 205 do Código Civil, que é de 10 anos, contado da data de ocorrência da irregularidade sancionada, nos termos do art. 189 do Código Civil, sendo este prazo interrompido pelo ato que ordenar a citação, a audiência ou a oitiva do responsável. 
Em que pese o pertinente argumento de prescrição dessa pretensão pelo Defendente, há que se esclarecer que tal exame, aqui, é dispensado, já que a posição consolidada do TCU é aplicada de modo uniforme a ponto de ser, mesmo, parte integrante de toda instrução de mérito de TCE nesta Corte, sendo ordinário e obrigatório tal exame em tópico em separado, adiante (tópico v) .
No caso em comento, antecipa-se que o exame do tópico correspondente será o de que ocorreu a prescrição, uma vez que foi efetivado o crédito dos recursos entre 29/7/2009 e 28/10/2009, tendo transcorrido mais de 10 anos até 1/12/2020, data em que foi ordenada a citação do responsável (peça 49) - sendo, pois, despiciendo tecer comentários a respeito dos argumentos de defesa a esse respeito.
Já quanto à prescrição ressarcitória, esta merece análise mais detida, pois há casos em que mesmo decorrido prazo superior a dez anos entre o fato gerador e a primeira notificação do responsável pela autoridade federal competente, o TCU pode manter a instauração da TCE e dar sequência ao processo, se presentes elementos que justifiquem tal tratamento e se houver determinação em contrário do Tribunal, ainda que, repise-se, decorrido mais de dez anos sem que o responsável tenha sido notificado da irregularidade. É exatamente o que acontece no caso em tela.
Os recursos foram disponibilizados entre 29/7/2009 e 28/10/2009. 	O responsável foi notificado mediante citação somente em 13/1/2021 (peças 54 e 59) , já na fase externa, pelo TCU, tendo em vista sua tardia proposta de inclusão no rol de responsáveis. 	
O responsável teve, portanto, ciência das pendências relativas à prestação de contas depois do prazo de 10 (dez) anos invocado para a verificação de prejuízo à ampla defesa e contraditório. Porém, esse decurso de prazo não obriga a automaticamente ignorar a situação do responsável, como dito antes, se presentes aspectos fáticos e circunstanciais que sopesem de modo contrário.
A dispensa de instauração de TCE após dez anos do fato gerador, prevista no inciso II do art. 6º da IN-TCU 71/2012 não possui aplicação obrigatória no âmbito do TCU e dependerá de juízo discricionário de conveniência e oportunidade. Embora o mencionado dispositivo estabeleça que 'salvo determinação em contrário do Tribunal, fica dispensada a instauração de tomada de contas especial (...) ' na hipótese de haver transcorrido prazo superior a dez anos entre a data provável de ocorrência do dano e a primeira notificação dos responsáveis pela autoridade administrativa competente, tal dispositivo não é aplicável ao caso concreto, tendo em vista não ter havido prejuízos à defesa do responsável ante o tempo transcorrido entre o fato gerador e a instauração da competente TCE.
Cabe esclarecer que o aludido dispositivo não determina o arquivamento sumário do processo, e como se depreende da ressalva inicial ('salvo determinação em contrário') , o TCU pode, ao analisar o caso concreto, decidir de forma diversa, dando prosseguimento aos autos.
Trata-se, portanto, apenas de uma presunção relativa de que, após o transcurso do tempo de dez anos, restaria comprometido o exercício da ampla defesa por parte do responsável. Uma vez verificado que não houve afronta ao exercício de tal prerrogativa, cabe a este Tribunal, com vistas à racionalidade administrativa e à economia processual, decidir pelo arquivamento ou não do feito.
Tal posicionamento justifica-se, principalmente, pelo fato de o TCU não poder se furtar a analisar casos de lesão aos cofres da União quando, tendo sido resguardados os direitos processuais do jurisdicionado, se fizerem presentes elementos suficientes para a identificação do débito e da responsabilidade dos gestores envolvidos. Trata-se de zelar pelo bom emprego dos recursos públicos, a despeito de, por falha da Administração, não ter sido o agente notificado sobre os fatos antes de determinado decurso temporal.
Ressalte-se que esse raciocínio vai ao encontro do reconhecimento da imprescritibilidade das ações de ressarcimento de recursos públicos, conforme entendimento consolidado desta Casa e do Supremo Tribunal Federal.
Neste sentido é a jurisprudência desta Corte consubstanciado nos Acórdão 3124/2010-TCU-Segunda Câmara, 806/2008-TCU-2ª Câmara, 1.131/2008-TCU-1ª Câmara, 2.815/2009-TCU-2ª Câmara, 1.231/2007-TCU-2ª Câmara, 1.214/2008-TCU-1ª Câmara, 1.115/2009-TCU-2ª Câmara e1.430/2008-TCU-2ª Câmara.
No caso em tela, várias razões sopesam em favor da inclusão do responsável no rol e prosseguimento do feito, a saber:
 o processo já está instaurado, em virtude da existência de outros responsáveis, e já foi vencida a fase de citação, descabendo, agora, seu arquivamento ou não prosseguimento;
 há fortes indícios e sólidas evidências de fraude em virtude do tipo de irregularidade inquinada, qual seja, recebimento por serviços já prestados;
 há deliberação em contrário do Tribunal, haja vista que a citação foi autorizada por UT (peça 49) com base em delegação do Relator, que é quem preside o processo e quem representa, em primeira instância, o Tribunal, antes da submissão dos autos ao Colegiado;
 não há motivos para se presumir que o responsável desconhecia as razões de instauração da TCE e, principalmente, a irregularidade que lhe é imputada, haja vista a conduta em suspeição, qual seja, de receber pagamento por serviços que já haviam sido realizados no âmbito de ajuste anterior celebrado com o Ministério do Turismo;
Portanto, não se vislumbra prejuízo ao pleno exercício do contraditório e da ampla defesa. 
Assim, sendo a cobrança do dano ao erário imprescritível, ainda que tendo ocorrido a prescrição punitiva e decorridos mais de dez anos entre o fato gerador e sua primeira notificação por autoridade federal, não restou evidenciado qualquer prejuízo processual à ampla defesa e ao contraditório, de modo que a preliminar de prescrição ressarcitória não merece ser acolhida. 
Sobre a prescrição trienal intercorrente, não há o que se analisar, pois ela não foi objeto de deliberação, sequer em sede preliminar, por parte do Supremo Tribunal Federal. 
Ainda sobre o tema da prescrição - seja ela por decurso de prazo superior a 5 (cinco) ou 10 (dez) anos, e a impossibilidade do exercício de ampla defesa, há que se fazer arrazoado à parte para deixar claro que nem mediante a incidência do posicionamento externado pelo Supremo Tribunal Federal (STF) - de prazo prescricional de 5 (cinco) anos -, esse argumento acudiria o responsável. 
E deve ser registrado que tal entendimento preliminar do Supremo (STF) ainda não está consagrado nesta Corte, o que, todavia, não impede que sejam feitas considerações a respeito, no subtópico a ser aberto para discussão específica do tema, destacado a seguir (consoante entendimento que vem sendo ventilado pela Secex-TCE) .
Da prescrição das pretensões punitiva e ressarcitória a cargo do TCU
O Supremo Tribunal Federal - STF, no Recurso Extraordinário - RE 636.886, fixou a tese, com repercussão geral reconhecida, de que 'é prescritível a pretensão de ressarcimento ao erário fundada em decisão de Tribunal de Contas' (Tema 899) . Em que pese o questionamento acerca da abrangência da tese ali firmada, no sentido de que se circunscreveria apenas ao processo de execução da condenação imposta pelo TCU (ou seja, inaplicável à pretensão de ressarcimento exercida no processo 'conhecimento' da TCE) , verifica-se que o STF, por meio de decisões prolatadas pelas suas duas turmas, tem decidido de forma reiterada que se aplica o prazo prescricional de 5 anos previsto na Lei 9.873/1999 às pretensões sancionatória e ressarcitória a cargo do Tribunal de Contas da União.
Seja por aplicação direta ou por analogia, a orientação sufragada é no sentido de que o prazo de 5 anos é compatível com a tese de que a ação e a execução prescrevem no mesmo prazo (Súmula 150 do STF) , bem como com o fato de que a Lei 9.873/1999 - que regulamenta o exercício de ação punitiva pela Administração Pública Federal, direta e indireta - regeria integralmente a prescrição no âmbito do TCU. Quanto a este último aspecto, o Ministro Luís Roberto Barroso, no voto exarado no julgamento do MS 32.201, embora tenha advertido que a atuação do TCU, em sua acepção clássica, não se qualifica como exercício do poder de polícia, ressaltou que a Lei 9.873/1999 assumiria vocação regulatória geral da prescrição do exercício da competência sancionadora da Administração Pública, sendo sua disciplina aplicável a qualquer ação punitiva da Administração Pública Federal, exceto àquelas esferas em que exista regulamentação específica. Ademais, em virtude da autonomia científica do Direito Administrativo, não haveria razão plausível para suprimir a omissão da Lei Orgânica do Tribunal de Contas da União, no tocante ao estabelecimento de um prazo prescricional próprio, valendo-se das normas de direito civil, e não das de direito administrativo.
Eis algumas ementas que evidenciam o entendimento predominante do STF:
Ementa: AGRAVO REGIMENTAL EM MANDADO DE SEGURANÇA. TOMADA DE CONTAS ESPECIAL. TRIBUNAL DE CONTAS DA UNIÃO. CONDENAÇÃO A RESSARCIMENTO AO ERÁRIO. PRESCRIÇÃO. MARCO INTERRUPTIVO. ART. 2°, II, DA LEI 9.873/1999. ATO INEQUÍVOCO DE APURAÇÃO DO FATO. DISCUSSÃO. DIREITO LÍQUIDO E CERTO. DEMONSTRAÇÃO. INOCORRÊNCIA. SUBSISTÊNCIA DA DECISÃO AGRAVADA. AGRAVO A QUE SE NEGA PROVIMENTO.
I - As razões do agravo regimental são inaptas para desconstituir os fundamentos da decisão agravada, que, por isso, se mantêm hígidos.
II - Aplicando-se a regulamentação da Lei 9.873/1999 ao caso concreto, observa-se que a pretensão sancionatória do TCU, em relação aos atos praticados pelo impetrante, levando-se em consideração a ocorrência de 5 causas interruptivas da prescrição, não teria sido fulminada pelo decurso do tempo.
III - A pretensão do recorrente, fundada na discussão sobre os fatos apontados como marcos interruptivos da prescrição da pretensão punitiva da Administração Pública, refoge aos estreitos limites do mandamus, ante a ausência de liquidez e certeza do direito pleiteado.
IV - Agravo regimental a que se nega provimento. MS 36067 ED-AgR. Órgão julgador: Segunda Turma. Relator (a) : Min. RICARDO LEWANDOWSKI. Julgamento: 18/10/2019
Ementa: AGRAVO REGIMENTAL EM RECLAMAÇÃO. TRIBUNAL DE CONTAS DA UNIÃO. TOMADA DE CONTA ESPECIAL. PRESCRIÇÃO DA PRETENSÃO PUNITIVA. RECONHECIDA EM DECISÃO DO SUPREMO TRIBUNAL FEDERAL. PRESCRITIBILIDADE DO RESSARCIMENTO AO ERÁRIO FUNDADA EM DECISÃO DE TRIBUNAL DE CONTAS. AÇÃO DE IMPROBIDADE ADMINISTRATIVA COM PEDIDO DE RESSARCIMENTO JÁ EM CURSO. AGRAVO REGIMENTAL A QUE SE NEGA PROVIMENTO.
I - O acórdão do TCU determinou a formação de processo administrativo para avaliarem, efetivamente, a eventual responsabilização do agravado para o ressarcimento do dano ao erário, contrariando, assim, autoridade desta Corte no MS 35.512/DF, uma vez que houve a concessão da segurança para declarar a ocorrência da prescrição da pretensão punitiva do TCU em relação às infrações imputadas a ele, destacando-se que a União poderia perseguir os valores referentes ao ressarcimento dos danos na esfera judicial.
II - Agravo regimental a que se nega provimento. (Rcl 39497 AgR. Órgão julgador: Segunda Turma. Relator (a) : Min. RICARDO LEWANDOWSKI. Julgamento: 10/10/2020) 
Ementa: MANDADO DE SEGURANÇA. DIREITO ADMINISTRATIVO. TRIBUNAL DE CONTAS DA UNIÃO. SERVIDOR DA SECRETARIA DE SAÚDE DO ESTADO DO ACRE. FISCALIZAÇÃO OMISSA E DEFICIENTE NA EXECUÇÃO DE DOIS CONVÊNIOS FIRMADOS ENTRE A SECRETARIA ESTADUAL E O MINISTÉRIO DA SAÚDE. APLICAÇÃO DE MULTA. ARTS. 28, II, E 58, II, DA LEI 8.443/1992. ART. 268, II, DO REGIMENTO INTERNO DO TCU. PRESCRIÇÃO DA PRETENSÃO SANCIONATÓRIA. OCORRÊNCIA. APLICAÇÃO DA LEI 9.873/1999. PRECEDENTES DESTE STF. MEDIDA LIMINAR DEFERIDA E RATIFICADA NO EXAME DE MÉRITO. SEGURANÇA CONCEDIDA PARA AFASTAR A MULTA APLICADA.
1. A prescrição da pretensão punitiva do TCU é regulada pela Lei 9.873/1999, descabendo a aplicação do prazo decenal previsto na legislação civil (art. 205 do Código Civil) . Ao revés, incide o prazo quinquenal previsto na Lei 9.873/1999 (MS 32201, Rel. Min. Roberto Barroso, PRIMEIRA TURMA, DJe 7/8/2017; MS 35.512-AgR, Rel. Min. Ricardo Lewandowski, SEGUNDA TURMA, DJe 21/6/2019) . 
2. In casu, na linha do parecer apresentado pelo Ministério Público Federal e da decisão liminar de minha lavra, é inequívoca a superação do prazo prescricional quinquenal. Os ilícitos apontados pela Corte de Contas ocorreram em julho de 2006, tendo o processo de auditoria sido instaurado em 9/10/2006. A ordem de citação do responsável para a audiência, por sua vez, ocorreu em 25/6/2007. Entretanto, a decisão condenatória recorrível foi exarada somente em 31/5/2016, data da prolação do Acórdão 3513/2016-TCU-Primeira Câmara.
3. Ex positis, CONCEDO A SEGURANÇA unicamente para afastar a sanção de multa aplicada ao impetrante, nos autos da Tomada de Contas Processo 023.288/2006-0, máxime da ocorrência de prescrição da pretensão punitiva do Tribunal de Contas da União. MS 35940. (Órgão julgador: Primeira Turma. Relator (a) : Min. LUIZ FUX. Julgamento: 16/06/2020) .
Essa orientação também foi seguida nas seguintes decisões monocráticas: MS 36.127-MC/DF e MS 35.940-MC/DF, Rel. Min. Luiz Fux; MS 35.294, MS 35.539/DF e MS 35.971-TP/DF, Rel. Min. Marco Aurélio; MS 34.256 MC/DF, MS 36.054-MC e MS 36.067-MC/DF, Rel. Min. Ricardo Lewandowski.
O Supremo Tribunal Federal tem se pronunciado no sentido de reconhecer não só a aplicação da prescrição quinquenal com fulcro na interpretação da Lei 9.873/1999, mas também a incidência dos marcos interruptivos do prazo prescricional consignados na referida lei, tantas vezes quanto presentes os suportes fáticos (MS 32201, Relator: Min. Roberto Barroso) . 
Entendimento que também foi adotado nas seguintes decisões monocráticas: MS 36.054, MS 34.256-MC, MS 35.512 e MS 36.067-MC, todos de relatoria do Min. Ricardo Lewandowski; MS 35.294, MS 35.539 e MS 35.971-TP, todos de relatoria do Min. Marco Aurélio; MS 32.201, Rel. Min. Roberto Barroso, e MS 36.127-MC e MS 35.940-MC, Min. Luiz Fux.
Em relação ao termo inicial da contagem do prazo prescricional, o 'caput' do art. 1º da Lei 9.873/1999 oferece solução que não destoa do modelo adotado pelo TCU no incidente de uniformização de jurisprudência, em que se examinou a prescrição da pretensão punitiva, nos termos do Acórdão 1441/2016-TCU-Plenário (Rel. Min. Benjamin Zymler) , com a adição da particularidade de explicitar o caso de infrações permanentes ou continuadas:
a) Regra geral: 'data da prática do ato'  (o que equivale a 'ocorrência da irregularidade sancionada') ;
b) Regra especial: 'no caso de infração permanente ou continuada, do dia em que tiver cessado'.
A Lei 9.873/1999, no art. 2º, estabelece as causas interruptivas da prescrição punitiva, consoante abaixo transcrito, já na redação conferida pela Lei 11.941/2009:
Art. 2º Interrompe-se a prescrição da ação punitiva:
I - pela notificação ou citação do indiciado ou acusado, inclusive por meio de edital;
II - por qualquer ato inequívoco, que importe apuração do fato;
III - pela decisão condenatória recorrível.
IV - por qualquer ato inequívoco que importe em manifestação expressa de tentativa de solução conciliatória no âmbito interno da administração pública federal.
O quadro a seguir indica alguns eventos processuais, ocorridos no curso de uma TCE (fase interna e externa) - instaurada em razão de irregularidades na aplicação de recursos da União transferidos a entes subnacionais - que poderiam ser enquadrados nas causas de interrupção da prescrição acima apontadas, sem prejuízo, é claro, de outras ocorrências fáticas elegíveis como marco interruptivo, a depender da forma de proceder de cada entidade ou órgão tomador de contas.
	I - pela notificação ou citação do indiciado ou acusado, inclusive por meio de edital;
	 (i) notificação no âmbito do procedimento administrativo de ressarcimento previamente à instauração da TCE;
 (ii) notificação efetuada pelo órgão tomador de contas acerca da instauração da TCE;
 (iii) ato que ordenar a citação efetuada pelo TCU.
*Data da ciência da notificação ou citação pelos responsáveis ou de publicação do edital no DOU.

	II - por qualquer ato inequívoco, que importe apuração do fato;
* procedimento que evidencie a apuração dos fatos irregulares, com o objetivo quantificar o dano e identificar possíveis responsáveis.
	 (i) relatório de sindicância ou PAD;
 (ii) relatório de apuração de irregularidades referente ao processo administrativo prévio à instauração da TCE;
 (iii) relatórios de fiscalização, pareceres, despachos, informações e memorandos relacionados à apuração dos fatos irregulares;
 (iv) relatório do tomador de contas;
 (v) relatório do controle interno; 
 (vi) termo de instauração ou designação de instauração da TCE;
 (vii) autuação da TCE no TCU; entre outras causas.
*Há quem inclua nesse grupo diligências que comprovam providências do responsável sobre as irregularidades investigadas.

	III - pela decisão condenatória recorrível.
	 (i) Verifica-se apenas no âmbito do TCU com a data da prolação do acórdão condenatório recorrível.

	IV - por qualquer ato inequívoco que importe em manifestação expressa de tentativa de solução conciliatória no âmbito interno da administração pública federal.
	 (i) pedido de parcelamento;
 (ii) pagamento parcial do débito;
 (iii) qualquer manifestação do responsável que demonstre claramente a sua intenção de recolher o débito.

Bem se vê, portanto, que haveria uma multiplicidade de causas de interrupção da prescrição, conforme se depreende do art. 2º da Lei 9.873/1999. Tal exegese encontra respaldo em precedentes do STF, a exemplo do que se decidiu no julgamento do MS 36067 (Rel. Min. Ricardo Lewandowski) , com destaque para trecho do voto em que o Relator reconhece cinco causas de interrupção da prescrição, in verbis:
 (...) Assim, faz-se necessário levar em consideração que, apesar de os fatos objeto da apuração conduzida pela Corte de Contas remontarem aos anos de 1999 e 2000, período no qual o impetrante era Secretário de Saúde municipal, o Tribunal de Contas da União deu prosseguimento à tomada de contas especial por ter constatado a ocorrência de 5 causas interruptivas da prescrição, a saber: a) relatório de auditoria em conjunto realizada pelo Denasus e pela Secretaria Federal de Controle, lavrado em 06/07/2001, sendo este, certamente, um ato inequívoco que importou a apuração do fato (art. 2º, II, da Lei n. 9.873/1999) ; b) instauração de Tomada de Contas Especial pelo FNS, ocorrida em 05/10/2005, sendo este também, certamente, um ato inequívoco que importou a apuração do fato  (art. 2º, II, da Lei n. 9.873/1999) ; c) a autuação da presente Tomada de Contas Especial no âmbito do Tribunal de Contas da União, ocorrida em 12/08/2008, sendo este também, certamente, um ato inequívoco que importou a apuração do fato  (art. 2º, II, da Lei n. 9.873/1999) ; d) o ato que ordenou a citação do responsável, ora impetrante, ocorrida em 12/07/2010 (art. 2º, I, da Lei n. 9.873/1999) ; e e) o exercício do poder punitivo ocorrido em 20/06/2012, data da prolação do Acórdão 1563/2012-TCU-Plenário (art. 2º, III, da Lei n. 9.873/1999) .
No caso concreto, tendo como parâmetro a tese firmada pelo STF, no RE 636.886, no sentido de que ambas as pretensões do TCU (sancionatória e ressarcitória) sujeitam-se ao prazo prescricional de 5 anos previsto na Lei 9.873/1999, considerando, ainda, o sistema prescricional descrito na citada lei, inclusive as causas de suspensão e de interrupção da prescrição, destacam-se, a seguir, alguns eventos processuais, por ano, exemplificativos de 'causas de interrupção da prescrição':
 2009 - Nota Técnica - Relatório Técnico Parcial, de 17/7/2009 (peça 1, p. 76) ; 
 2010 - Parecer de Análise de Prestação de Contas 164/2010 (peça 1, p. 346-348) ;
 2011 - Parecer Técnico de Análise de Prestação de Contas 14/2011 (peça 2, p. 11-12) ;
 2011 - Parecer Técnico de Análise de Prestação de Contas 16/2011 (peça 2, p. 13-16) ;
 2014 - Nota Técnica de Análise Financeira 572/2014 (peça 2, 57-66) ;
 2015 - Despacho de instauração de TCE nº 122/2015, de 10/3/2015 (peça 1, p. 4-5) ;
 2016 - Ato administrativo de autuação da TCE, na fase externa, no TCU, de 17/5/2016;
 2017 - Nota Técnica 61/2017 (peça 16, p. 6-11) ;
 2018 - Parecer do MP/TCU (peça 20) ;
 2019 - Parecer Técnico 224/2019 (peça 28) ;
 2020 - Nota Técnica 1/2020 (peça 42, p. 1-8) ;
 2020 - Parecer Financeiro 185/2020 (peça 42, p. 9-17) ;
 2021 - Atribuição de processo a membro do MP/TCU, em 7/1/2021 (peça 53) ;
 2021 - Expedição do ofício 66916/2020-TCU/Seproc, de 8/1/2021 (peça 54) .
Analisando-se a sequência de eventos processuais enumerados no item anterior, os quais teriam o condão de interromper a prescrição da ação punitiva desta Corte no entender do STF, observa-se que não teria transcorrido o prazo prescricional de 5 (cinco) anos entre cada evento processual e o seguinte. Portanto, mesmo levando-se em consideração o entendimento do STF, não teria ocorrido a prescrição da pretensão sancionatória e ressarcitória a cargo do TCU.
Em relação à prescrição do dano ao erário é de se ressaltar que no recente julgamento, pelo STF, do RE 636.886 (tema 899 da repercussão geral) , a decisão do ainda não transitou em julgado e se encontra na fase de apreciação de embargos de declaração opostos pela Advocacia-Geral da União. 
Além disso, caso concreto tratado no RE 636.886 (tema 899 da repercussão geral) diz respeito à fase de execução judicial de deliberação do Tribunal de Contas, tanto assim que, para deslindá-lo, foi necessária a aplicação da Lei 6.830/1980, a Lei de Execuções Fiscais, diploma legal evidentemente inaplicável à fase que antecede a formação do título executivo extrajudicial, caracterizada pela atuação do órgão de controle externo até a prolação do acórdão.
Considerando que o TCU ainda não se pronunciou sobre os efeitos do julgamento de mérito da referida decisão do STF em relação às pretensões de ressarcimento ao erário veiculadas por meio dos processos de tomada de contas especiais, por cautela, deve-se adotar a orientação da Corte de Contas, na pendência de julgamento do RE 636.886, mesmo reconhecida sua repercussão geral, no sentido de que a matéria ali tratada alcançaria tão somente a fase judicial de cobrança do título extrajudicial, não atingindo os processos de controle externo, mantendo-se a interpretação adotada pela Corte Suprema, em 2008, no Mandado de Segurança - MS 26.210, oportunidade em que foi fixada tese da imprescritibilidade das ações de ressarcimento ao erário:
A suspensão pelo STF das demandas nas quais esteja em questão a prescritibilidade da pretensão de ressarcimento ao erário com base em decisão de tribunal de contas (RE 636.886/STF) alcança tão somente a fase judicial de cobrança do título extrajudicial, não atingindo os processos de controle externo em trâmite. Até julgamento definitivo em contrário pelo STF, permanece o entendimento do TCU acerca da imprescritibilidade das pretensões de ressarcimento decorrentes de tomadas de contas especiais. (Acórdão 1267/2019-TCU-Plenário, Rel.: Min. AROLDO CEDRAZ) 
A suspensão pelo STF das demandas nas quais esteja em questão a prescritibilidade da pretensão de ressarcimento ao erário com base em decisão de tribunal de contas (RE 636.886/STF) alcança tão somente a fase judicial de cobrança do título extrajudicial, não atingindo os processos de controle externo em trâmite. Até julgamento definitivo em contrário pelo STF, permanecem imprescritíveis as pretensões de ressarcimento decorrentes de tomadas de contas especiais. (Acórdão 7930/2018-TCU-Segunda Câmara, Relatora: Min. ANA ARRAES) .
Por outro lado, especificamente no que tange à prescrição da pretensão punitiva, verifica-se que o Acórdão 1441/2016-TCU-Plenário, Relator Ministro Benjamin Zymler, que uniformizou a jurisprudência acerca dessa questão, subordinou tal prescrição ao prazo prescricional geral indicado no art. 205, do Código Civil, que é de dez anos, contado da data de ocorrência da irregularidade sancionada, nos termos do art. 189, do Código Civil, sendo este prazo interrompido pelo ato que ordenar a citação, a audiência ou a oitiva do responsável.
No caso em exame, ocorreu a prescrição da pretensão punitiva, uma vez que a irregularidade sancionada ocorreu entre 29/7/2009 e 28/10/2009, e o ato de ordenação da citação ocorreu em 1/12/2020 (peça 49) .
Portanto, diferente do entendimento esposado pelos responsáveis, configurou-se a prescrição apenas quanto à competência sancionatória deste Tribunal, não se aplicando em relação ao ressarcimento dos danos ao erário.
Conforme resta claro do exame da questão prescricional, é evidente que ainda que fosse aplicada, nesta Corte, a tese que vem se consolidando no STF, as diversas causas de interrupção de prescrição listadas retro, em rol exemplificativo, impedem que haja ruptura do lapso temporal de modo a não permitir que se consume tal instituto.
Portanto, ante a ausência de provas aptas a demonstrarem o prejuízo à ampla defesa e ao contraditório, a irregularidade presente nestes autos constitui motivo suficiente para proposta de julgamento destas contas pela irregularidade, até aqui, com a consequente imputação de débito, sem a aplicação de multa ante a prescrição da pretensão punitiva.
Desse modo, ante os argumentos expendidos e ora analisados, todos devem ser integralmente rejeitados.
Argumento 4:
Sobre a questão dos pagamentos por serviços que já haviam sido realizados no âmbito do ajuste anterior, relatados pela Nota Técnica 01/2020-MTur e Parecer Técnico 224/2019-MTur, que atestaram que a execução física do ajuste foi parcialmente reprovada pelo órgão concedente por conta da ausência de documentação comprobatória de realização das etapas constantes do plano de trabalho, o Defendente sustenta que o ponto crucial é o fato de a empresa ter tido ou não novas despesas com o material produzido e, segundo alega, entregue ao MTur, por meio do Convênio 1638/2008-MTur.
Argumenta, ainda, o Defendente, que todo o material produzido exigiu novos dispêndios de valores com custos administrativos de produção, edição, atualização das obras (que demanda rever informações de cada destino turístico, novos atrativos, pousadas, restaurantes e telefones e, enfim, pesquisas de dados permanentes via telefone ou viagens in loco) , impressão, distribuição e entrega do produto final, principalmente no tocante ao material fotográfico utilizado nos guias e almanaques, que não eram de propriedade da Editora Letras (cita o art. 7º da Lei 9.610/1998 sobre o tema) . Portanto, citando julgados do TJSC, alega que não se tratava apenas de 'imprimir os produtos que já dispunha, elaborados em momento anterior', descabendo se falar em glosa inerente aos custos de produção, sob pena de enriquecimento sem causa da Administração Pública.
Citando recurso julgado no TJRJ, reafirma que 'em virtude da cessão apenas temporária dos direitos autorais, a cada produção, existe a necessidade da editora indenizar os verdadeiros proprietários dos acervos, sob pena de ser responsabilizada civilmente ao pagamento de danos morais e materiais'. Registra que o resultado da produção consta cadastrado no acervo literário da Fundação Biblioteca Nacional, com código ISBN - International Standard Book Number.
Acrescenta que a Editora foi contratada em certame por meio de proposta de preço e emitiu nota fiscal de venda de exemplares, sendo a segregação em etapas de produção uma adequação do Instituto aos requisitos do MTur, à revelia da Editora, por sua conta e risco.
Citando a doutrina, invoca que não houve demonstração de má-fé da responsável, que não pode simplesmente ser presumida com base em meros indícios, sem provas de comportamento desonesto.
Sobre constatação extraída do Parecer Financeiro 224/2019 acerca do questionamento da entrega dos últimos 1.350 exemplares dos guias, anexou declaração que comprovaria o cumprimento da avença (peça 62) .
Acerca desses argumentos, requereu o acolhimento com vistas a não se aplicar qualquer tipo de penalidade à Editora, arquivando-se o processo.
Análise 4 (acatamento parcial) :
Sobre a questão dos pagamentos por serviços que já haviam sido realizados no âmbito do ajuste anterior, a Nota Técnica 01/2020-MTur (peça 42, p. 1-8) e o Parecer Técnico 224/2019 (peça 28) , de fato, apontam que a execução física do ajuste foi parcialmente reprovada por conta da ausência de documentação comprobatória de realização das etapas constantes no plano de trabalho, conforme evidenciado no quadro constante do parágrafo 4 do Histórico da Instrução Técnica precedente (peça 47) , transcrito nesta instrução.
19.	Por sua vez, o Parecer Financeiro 185/2020 (peça 42, 9-17) ratificou todas as conclusões contidas na Nota Técnica de Análise Financeira 572/2014 (peça 2, p. 57-66) e no Relatório de Auditoria Especial CGU 00190.020860/2011-31 (peça 40) , tendo sido também sugerida a rejeição integral da prestação de contas, em virtude das irregularidades ali contidas, entre elas a:
d) Contratação de empresa para a execução de serviços que já haviam sido desenvolvidos pela mesma, anteriormente à realização do procedimento licitatório (etapas 1 e 2 do plano de trabalho) , conforme informações constantes do Relatório de Auditoria Especial da CGU 00190.020860/2011-31 (peça 40) , que apontou que 'a produção das edições citadas se refere, na verdade, à compra de um produto que já está à venda no mercado'.
A quantificação do débito das etapas 1 e 2, referentes à irregularidade ora inquinada, restou evidenciada também na instrução técnica precedente (peça 47) ante a elaboração do seguinte quadro transcrito a seguir (com adaptações de forma) :
	E
T
A
P
A
	Especificação
	Valor Total
 (em R$) 
	Irregularidade
 (execução física) 
	Valor da Glosa técnica (em R$) 
	Irregularidade
 (execução financeira) 
	Valor da glosa financeira (em R$) 

	1
	Produção de Almanaques Santa Catarina/Brasil/Regiões turísticas
Características gráficas:
Conjunto de 9 (nove) Almanaques, um para cada região turística de Santa Catarina.
Formato 14,0 x 21,0 cm.
Capa em Cartão 300gr.
Miolo com média de 48 páginas (alguns com 40, outros com 48 e 64 páginas) , em couche 70 g.
Impressão: 4 x 4 cores.
Acabamento: grampos.
Produção de 5.000 (cinco mil) almanaques para cada região.
	315.000,00
	n/a
	0,00
	Pagamento por material que já havia sido produzido anteriormente com o apoio do MTur.
	315.000,00

	2
	Produção de Guia Roteiros do Brasil-Região Sul
Características gráficas:
Formato 12,5 x 20 cm.
Capa em cartão 230 gr. c/orelhas.
Miolo com 120 pág. couche 90 g.
Impressão: 4 x 4.
Lombada quadrada, cola hot melt.
	119.700,00
	Não apresentação de documentação comprobatória de 1.350 unidades do Guia Roteiros do Brasil-Sul (etapa 2) , conforme Parecer Técnico 224/2019 (peça 28) .
	23.085,00
	Pagamento por material que já havia sido produzido anteriormente com o apoio do MTur.
	119.700,00

Sobre estes pontos, a defesa sustenta ter tido novas despesas com o material produzido e entregue ao MTur, envolvendo custos administrativos: de produção, de edição, de atualização das obras, de impressão, de distribuição e de entrega do produto final, além de custos extras com material fotográfico utilizado nos guias e almanaques, já que a Editora Letras não detinha a propriedade intelectual deste acervo, protegido pelo art. 7º da Lei 9.610/1998. 
Diga-se de passagem, a Cláusula Quinta - Dos Bens Imateriais, do Termo de Convênio (peça 1, p. 39) trazia vedação expressa a pagamento de propriedade intelectual mencionada na mesma Lei citada pela Defesa (Lei 9.610/1998) , ou seja, a esse tipo de pagamento, a saber:
CLÁUSULA DÉCIMA QUINTA - DOS BENS IMATERIAIS
Quando o CONVENENTE contratar, pagar, premiar ou receber projeto ou serviço técnico especializado de natureza intelectual, deverão ser cedidos gratuitamente ao CONCEDENTE os direitos patrimoniais a ele relativos, nos termos do art. 111 da Lei 8.666/1993, atualizada, c/c art. 49 da Lei 9.610/1998.
PARÁGRAFO ÚNICO. A CONVENTENTE fará constar nos instrumentos a serem firmados para a elaboração de bens imateriais a cessão total gratuita dos direitos patrimoniais ao CONCEDENTE.
Desse modo, o Defendente não carreou, aos autos, qualquer mínima prova que demonstre a veracidade de suas afirmações; não há nos autos, nem foram trazidos nesta oportunidade, quaisquer elementos que comprove que houve tais custos extras, adicionais, de modo a restar inequívoco se tratar de produto distinto daquele elaborado anteriormente.
Recuperando a análise proferida na instrução técnica precedente (peça 47) , verifica-se a menção ao Parecer Técnico de 23/12/2008, elaborado pelo então Gestor de Convênios do Ministério do Turismo, reproduzido também no Inquérito Civil 1.16.000.002838/2011-83 (peça 12, itens não digitalizáveis) e localizável na consulta ao Siconv do Convênio 702734 (abas: Plano de Trabalho/Pareceres) , o qual se manifesta acerca da contratação por inexigibilidade da Editora Letras Brasileiras, identificando as incorreções que desde aquela oportunidade já haviam sido levantadas, nos seguintes termos (com destaques e adaptações de forma) :
Ministério do Turismo
Departamento de Promoção e Marketing Nacional/Coordenação-Geral de Marketing e Publicidade
Da análise da Proposta, verificou-se as seguintes incorreções, que deverão ser sanadas, conforme segue:
1. BENS E SERVIÇOS:
1.1 Corrigir, excluir ou substituir os seguintes itens: 
- Produção de Almanaques Santa Catarina/Brasil/Regiões turísticas; e
- Produção de Guia Roteiros do Brasil-Sul Características gráficas.
A produção das edições citadas se refere, na verdade, à compra de um produto que já está à venda no mercado. 
A Lei n°8.666, de 21.06.1993, assim determina em seu artigo 2°: 
Art. 2° - As obras, serviços, inclusive de publicidade, compras, alienações, concessões, permissões e locações da Administração Pública, quando contratadas com terceiros, serão, NECESSARIAMENTE PRECEDIDAS DE LICITAÇÃO, ressalvadas as hipóteses previstas em lei.
Conforme estabelece o artigo 3° daquela Lei, a licitação tem por objetivo garantir a observância do princípio constitucional da isonomia e a selecionar a proposta mais vantajosa para a Administração, tudo em conformidade com os princípios básicos da legalidade, da impessoalidade, da moralidade, da igualdade, da publicidade, da probidade administrativa, dentre outros. 
Igualmente não há enquadramento nos casos de inexigibilidade de licitação, previstos no artigo 25 da lei 8.666/1993, pois não detém a Editora Letras Brasileiras o monopólio das informações contidas nas produções, não se trata de caso de exclusividade, podendo quaisquer de seus congêneres apresentar o mesmo produto, ou seja, em outras palavras, não estaria a Administração Pública sem alternativas no mercado de modo a aplicar a hipótese de inexigibilidade de licitação. 
3. ANEXOS:
3.1. Anexar 03 orçamentos para cada um dos itens descritos no link Bens e Serviços constando, no mínimo, valores unitários, valores totais, CNPJ e assinatura do representante legal da empresa fornecedora.
Como se vê, os questionamentos acerca da aludida contratação e da irregularidade atinente à produção das edições citadas, que já se anunciava ali se referirem à compra de um produto que já estava à venda no mercado, são contundentes e prenunciam que, se houvesse continuidade, as condutas seriam ilícitas, tal qual ocorreu.
Ainda de acordo com aquela instrução, os almanaques e guias objeto das etapas 1 e 2 já haviam sido produzidos pela empresa contratada, inclusive, com o apoio do Ministério do Turismo, conforme evidenciado pela CGU no âmbito do Relatório de Auditoria Especial CGU 00190.020860/2011-31 (peça 40, p. 208 e 210-211) , com destaques:
Em decorrência desses processos de aquisição, o Instituto CIA do Turismo contratou a Editora Letras Brasileiras para a produção dos almanaques 'Santa Catarina/Brasil/Regiões Turísticas'. Ressalte-se que, na análise técnica efetuada pela área técnica do Ministério do Turismo, consta ressalva de que o material objeto do presente convênio tratava-se de material já produzido pela Editora Letras Brasileiras Ltda. previamente à assinatura do Convênio, de forma que não seria adequado tratar da produção de almanaques, mas sim da reprodução apenas, haja vista que a produção do material já teria sido feita. 
Conforme se comprova a partir de material coletado junto à Editora Letras Brasileiras e a partir da manifestação do próprio Ministério do Turismo, em parecer técnico prévio à assinatura do convênio, os materiais já teriam sido previamente produzidos, inclusive com apoio do Ministério do Turismo e da Santur, o que impossibilitaria, em tese, uma disputa isonômica para a produção do Almanaque, pois as outras empresas teriam que produzir o material (tirar ou comprar fotografias, elaborar textos, etc.) , enquanto a Editora Letras Brasileiras teria apenas que imprimir os produtos de que já dispõe, elaborados em momento anterior. 
Vale destacar que o termo 'Produção' foi utilizado incorretamente, pois na verdade os almanaques serão apenas reimpressos, não incluindo a criação, a coleta de fotos, tampouco a produção de textos. A situação exposta pode ter acarretado as diferenças de valores das propostas apresentadas e o consequente favorecimento da empresa que já havia produzido o material anteriormente. 
Conforme já relatado, antes mesmo da celebração do convênio foi identificado pela área técnica do Ministério do Turismo que os materiais constantes do Projeto Básico - almanaques - já existiam, contudo o convênio foi firmado contemplando os dois itens, contrariando a indicação da área técnica de que os itens deveriam ser reformulados ou excluídos do Plano de Trabalho. Contudo a Coordenadora-Geral de Eventos aprovou o Projeto Básico contendo as citadas inconsistências. 
Para a contratação da produção dos citados almanaques, foi publicado no Diário Oficial da União, em 05/06/2009, aviso de licitação na modalidade tomada de preços de nº 3/2009, cujo objeto seria a 'contratação de empresa especializada na produção de materiais editoriais sobre destinos turísticos, visando elaboração de guia turístico da Região Sul do Brasil, almanaques sobre os roteiros turísticos do Estado de Santa Catarina, enquanto destino turístico'. 
Apesar de ter sido registrado em ata, que 11 (onze) empresas retiraram o edital, não existem comprovantes da sua retirada (lista assinada pelo licitante interessado) e apenas a Editora Letras Brasileira apresentou proposta. (sem destaque no original) 
Logo, a despeito dos julgados citados do TJSC de que não se tratava apenas de 'imprimir os produtos que já dispunha, elaborados em momento anterior', restou evidente que o processo de criação deveria ter seus custos glosados. Sequer houve, na defesa, qualquer mínima comprovação de que houve custos de atualização das obras. Por essa razão, acertadamente, a instrução técnica precedente abalroou apenas os custos de criação, e não o valor integral das etapas (uma vez que o material já estava pronto e a empresa teria recebido por eles em outro ajuste) , justamente para não dar azo a argumentos de enriquecimento sem causa do Estado.
Apesar do argumento (que cita julgado no TJRJ) abordar a questão do custo de indenização de direitos autorais temporariamente cedidos, que incidiria a cada produção, não há qualquer comprovação documental a respeito (a despeito de registro ISBN) , apenas afirmações soltas que, isoladas, não têm condão probatório.
A respeito do argumento sobre a Nota Fiscal ser genérica e a desnecessidade de a contratada responder pelas etapas do objeto contratado, olvida-se a Defesa que a participação em certame público, ainda que por meio de Oscip, tem por baliza os princípios licitatórios, o arcabouço legal aplicável e o regramento constitucional; imbuído desses dispositivos, a obediência e cumprimento dos requisitos do MTur, fonte originária dos recursos, se estende ante o interesse público supremo, assim como a competência desta Corte se irradia a quem quer que guarde, utilize, arrecade ou administre bens, dinheiros e valores públicos. Logo, o liame jurídico ora delineado alcança e obriga também a subcontratada a se submeter ao previsto no Plano de Trabalho, em termos de execução do objeto (etapas 1 e 2) , consubstanciado no seu produto final (almanaques e guias roteiros) . 
Ainda sobre a questão, vale registrar orientação do MTur ao Instituto, quando da comunicação do primeiro repasse, ainda em 5/8/2009, consoante Ofício 1455/2009, item 5 (peça 1, p. 78) , in verbis (com destaques) :
 (...) b) a descrição contida nas notas fiscais relativas à comprovação de despesas realizadas com recursos do convênio deverá ser detalhada, especificando de forma completa os serviços realizados ou produtos adquiridos, visando permitir a identificação clara do que se refere a despesa, de forma a atrelá-la ao estabelecido no plano de trabalho aprovado pelo MTur, se for o caso;
Portanto, diferentemente do que alega, a 'conta e risco' da segregação em etapas alcança a contratada alegante naquilo para a qual ela pactuou. Os custos estruturados para a elaboração da etapa 1 (almanaques) e etapa 2 (guias roteiros) constam do Siconv (peças 43 e 44) , e foram devidamente abordados na instrução técnica precedente, na apuração de débito, calculada minuciosamente e de forma a excluir apenas o montante utilizado com a impressão, a saber (com adaptações de forma) :
1.9. Tabela de custos dos 'Almanaques', extraídos do Siconv (peça 43) :
	Item
	Quantidade
	Valor unitário
 (em R$) 
	Valor total
 (em R$) 
	Memória de cálculo do percentual de cada item
	Percentual
%
	Soma dos percentuais para quantificação do Débito

	01-Pesquisa/textos
	9
	2.000,00
	18.000,00
	18.000,00/441.000,00
= 0,040816
	4,08
	45,30%
 (Débito) 

	02-Design gráfico
	9x48:432 pg
	200,00
	86.400,00
	86.400,00/441.000,00
= 0,195918
	19,59
	
	03-Produção de mapas
	9
	1.000,00
	9.000,00
	9.000,00/441.000,00
= 0,020408
	2,04
	
	04-Fotos
	9x96:864
	100,00
	86.400,00
	86.400,00/441.000,00
= 0,195918
	19,59
	
	05-Provas gráficas
	9 jogos
	1.000,00
	9.000,00
	9.000,00/441.000,00
= 0,020408
	2,05
	54,70%
 (Não débito) 

	06-Papel/impressão
Acabamento/Embalagem
	45.000 exs.
	2,58
	232.200,00
	232.200,00/441.000,00
= 0,526531
	52,65
	
	TOTAL
	441.000,00
	-
	100,00
	
1.10. Tabela de custos dos Guias Roteiros extraídos do Siconv (peça 44) :
	Item
	Quantidade
	Valor unitário
 (em R$) 
	Valor total
 (em R$) 
	Memória de cálculo do percentual de cada item
	Percentual
%
	Soma dos percentuais para quantificação do Débito

	01-Pesquisa/textos
	1
	3.000,00
	3.000,00
	3.000,00/146.400,00
= 0,020492
	2,05
	49,86%
 (Débito) 

	02-Design gráfico
	130 pg
	300,00
	39.000,00
	39.000,00/146.400,00
= 0,266393
	26,64
	
	03-Produção de mapas
	5
	1.000,00
	5.000,00
	5.000,00/146.400,00
= 0,034153
	3,42
	
	04-Fotos
	130
	200,00
	26.000,00
	26.000,00/146.400,00
= 0,177596
	17,75
	
	05-Provas gráficas
	1
	1.000,00
	1.000,00
	1.000,00/146.400,00
= 0,006830
	0,69
	50,14%
 (Não Débito) 

	06-Papel/impressão/
Acabamento/Embalagem
	10.000 exs.
	7,24
	72.400,00
	72.400,00/146.400,00
= 0,494535
	49,45
	
	TOTAL
	146.400,00
		100,00
	
Ainda seguindo as apurações da instrução técnica precedente, foram feitas as seguintes observações acerca das tabelas retro, naquela instrução (peça 47) , as quais, ante o necessário esclarecimento das apurações, merecem ser aqui reproduzidas, para deslinde das questões envolvendo os percentuais aplicados e afastando qualquer argumento de enriquecimento sem causa:
23.	Contudo, apesar desses valores constarem na tabela de custos informada pela empresa, eles não foram utilizados para fins da contratação no âmbito do convênio ora analisado. Dessa forma, no presente exame calculou-se o percentual de cada item na composição de custos dos produtos, para, em seguida, aplicá-lo no valor efetivamente contratado, excluindo-se as quantias correspondentes aos itens de criação do produto, uma vez que a empresa já havia recebido por esses serviços anteriormente. Portanto, o valor do débito deverá ser o resultado da soma dos percentuais dos itens: 1 - pesquisa/textos, 2 - design gráfico, 3 - produção de mapas e 4 - fotos, que correspondem a 45,30%, no caso dos almanaques e 49,86%, referentes aos Guias Roteiros, devidamente, multiplicados pelos valores pagos por esses itens.
Acerca da boa-fé alegada pela Defesa, tem-se que, realmente, nos processos do TCU, a boa-fé dos responsáveis não pode ser simplesmente presumida, mas, ao contrário, deve ser verificada, demonstrada, observada, enfim, reconhecida.
Vale acrescentar que o princípio do in dubio pro reo não é cabível nos processos deste Tribunal. Isso porque, diferentemente do direito civil, em que a boa-fé é presumida, nos processos referentes à comprovação de utilização regular de recursos públicos prevalece o Princípio da Supremacia do Interesse Público, fazendo com que se tenha a inversão do ônus da prova, cabendo, pois, ao gestor público comprovar a boa-fé na aplicação dos dinheiros e valores públicos sob sua responsabilidade.
Sobre o assunto, o art. 202, § 6º, do Regimento Interno/TCU, estabelece que, não restando configurada de forma objetiva (entenda-se, nos autos do processo) a boa-fé dos responsáveis, o Tribunal proferirá, desde logo, o julgamento definitivo de mérito pela irregularidade das contas.
Nesse sentido são os Acórdão 3046/2011-TCU-Segunda Câmara, 3.371/2011-TCU-2ª Câmara, 4.466/2011-TCU-2ª Câmara, 2.555/2010-TCU-1ª Câmara, 4.023/2010-TCU-2ª Câmara, 6.229/2010-TCU-2a Câmara, 4.423/2008-TCU-2a Câmara, 12/2007-TCU-1ª Câmara, 578/2007-TCU-Plenário, 763/2007-TCU-2ª Câmara, 1.861/2007-TCU-2ª Câmara, 880/2007-TCU-1ª Câmara e 1.322/2007-TCU-Plenário, entre outros.
Ressalta-se que a análise da boa-fé relativa à pessoa jurídica de direito privado é realizada considerando as condutas de seus administradores, uma vez que os atos destes obrigam a pessoa jurídica que legalmente representam, desde que exercidos nos limites dos poderes definidos no ato constitutivo do ente, nos termos do art. 47 do Código Civil (Acórdão 1723/2016-TCU-Plenário, Ministro-Relator Raimundo Carrero) .
Sobre a constatação extraída do Parecer Financeiro 224/2019 acerca do questionamento da entrega dos últimos 1.350 exemplares dos guias, de fato, tem-se que, com relação aos Guias Roteiros, além das 7.000 unidades inicialmente pactuadas, a entidade convenente, de fato, solicitou a produção de mais 1350 unidades, no valor unitário de R$ 17,10. Entretanto, o Parecer Financeiro 224/2019 (peça 28) constatou que não houve a comprovação do efetivo recebimento dessa quantidade adicional ora impugnada que teria sido produzida (1350 unidades) .
Tal falha, somada às apurações anteriores relativas às etapas 1 e 2, ensejou a glosa total dos valores correspondentes, conforme detalhado no quadro a seguir, feito com base em quadro da instrução técnica precedente (peça 47) , com adaptações e inclusão de outras informações, restando delineados os débitos das etapas 1 e 2, a saber (os valores principais constam da relação de receitas e despesas, peça 1, p. 188) :
	Etapa
	Especificação
	Valor do contrato (em R$) 
	Percentual
	Valor do débito (R$) 
	Valor total da etapa
 (em R$) 
	Débito federal, percentual de 90% (em R$) 

	1
	Almanaques
	315.000,00
	45,30%
	142.695,00
	142.695,00
	128.425,50

	2
	Guias Roteiros
	119.700,00
	49,86%
	59.682,42
	82.767,42
	74.490,68

			23.085,00
	1350 x 17,10
	23.085,00
		
	TOTAL
	202.916,18

Sobre estes exemplares extras, a Defendente anexou declaração em que se comprovaria o cumprimento da avença quanto a esse item (peça 62) . Verifica-se da peça anexada que há ligeira divergência, quanto à descrição, do item previsto para a Etapa 1, no que concernente à gramatura da Capa papel cartão (280 gr, em vez dos 230 gr previstos) . Assim como ausentes informações imprescindíveis para o correto atesto de recebimento de material, como o fato de o miolo ser estabelecido para 120 páginas em couche 90 g, além da lombada quadrada, cola hot melt, 
Entretanto, o documento vem assinado pelo então Presidente da Santur, Sr. Valdir Rubens Walendowsky (peça 62) , datado de 5/2/2010, com a mesma referência à Tomada de Preço 003/2009, e menção à Editora Letras Brasileiras, além do quantitativo de 1.350 exemplares.
Tal Declaração de Recebimento de Material é semelhante àquela utilizada para declarar o recebimento de 7.000 exemplares do mesmo Guia Roteiros do Brasil/Região Sul, inclusive no que concerne ao erro nas características (vide peça 1, p. 112) , bem como sua incompletude (falta, por exemplo, informação quanto ao número de páginas do miolo, por exemplo) . 
Esta mesma informação de quantitativo de páginas de cada exemplar consta da outra declaração relativa aos almanaques (peça 1, p. 111) . Como tais declarações anteriores foram dadas como válidas e satisfatórias pelo Concedente, o MTur, e a que ora é anexada possui idênticos elementos, entende-se que não há razão para sua recusa; a despeito de o único elemento faltante em relação à declaração ser sua autenticidade, observa-se que a assinatura do Presidente é de nível superior, e, do ponto de vista grafoscópico, suficientemente semelhante. 
A despeito da timbragem e tipo de letra desta nova declaração destoar das anteriores, as datas e inclusive o ano são distintos, o que justificaria a disparidade; ademais, não há, no documento, qualquer indício ou evidência de que não seja verdadeiro. 
Desse modo, não se vislumbrando necessidade de diligências ou audiência do ex-Presidente do CIA, entende-se que deva ser dada quitação desses 1.350 exemplares, de modo a abater, no valor do débito, a parcela correspondente, incidindo, ainda, o percentual não coligado aos custos de impressão (percentual dos itens 01 a 04 da Tabela de custos dos Guias Roteiros extraídos do Siconv, peça 44, reproduzida, com adaptações, nos parágrafos precedentes da presente análise) . 
Desse modo, o cálculo do valor do débito respectivo aos Guias Roteiros, ante o acatamento da declaração de recebimento dos 1.350 exemplares trazida pela Defesa (peça 62) , é o seguinte:
	1.350 exemplares X R$17,10 (custo unitário) = R$ 23.085,00 x 49,86% =R$ 11.510,18

Registre-se, conforme narrado nos documentos técnicos, que a quantia utilizada para quitação desse material extra seria advinda de aplicações financeiras; contudo, considerando não ter incidido o débito integral, tampouco comprovado que o saldo das aplicações foi restituído aos cofres do Tesouro Nacional, a cobrança do débito remanescente, constituída pelo valor calculado retro, deve prosseguir.
Assim, a nova composição do débito atinente às Etapas 1 e 2 passa a figurar da seguinte forma, considerando, ainda, a incidência obrigatória do percentual da participação federal de 90% no Convênio (última coluna) :
	Etapa
	Especificação
	Valor gasto (em R$) 
	Percentual
 (itens 01 a 04 da Tabela de custos) 
	Valor do débito (R$) 
	Valor da glosa da etapa
 (em R$) 
	Débito federal, percentual de 90% (em R$) 

	1
	Almanaques
	315.000,00
	45,30%
	142.695,00
	142.695,00
	128.425,50

	2
	Guias Roteiros
	119.700,00
	49,86%
	59.682,42
	71.192,60
	64.073,34

			23.085,00
		11.510,18
		
	TOTAL
	192.498,84

O débito 2, a figurar na proposta de encaminhamento, deve sofrer a seguinte alteração na despesa atinente à Etapa 2, de 28/10/2009:
Débito 2:
	Data da Ocorrência 
	Valor Original (R$) 
	Crédito/Débito

	21/8/2009
	128.425,50
	D

	28/10/2009
	64.073,34
	D

Desse modo, após a análise proferida retro, não há como aquiescer aos argumentos apresentados, em sua totalidade, nem ao requerimento de não se aplicar qualquer tipo de penalidade à Editora (exceto no tocante à pretensão punitiva prescrita, como já visto) , muito menos de arquivar o processo. Com exceção do argumento que trouxe junto o comprovante da entrega dos 1.350 exemplares extras, todas as demais alegações de defesa devem ser rejeitadas, restando o desfecho da presente análise, portanto, como acatamento parcial. 
iv. Da revelia do responsável [1] Instituto CIA do Turismo
Em relação ao responsável [1] Instituto CIA do Turismo (CNPJ 09.359.271/0001-02) , verifica-se que, devida e regularmente citado, permaneceu silente.
Nos processos do TCU, a revelia não leva à presunção de que seriam verdadeiras todas as imputações levantadas contra os responsáveis, diferentemente do que ocorre no processo civil, em que a revelia do réu opera a presunção da verdade dos fatos narrados pelo autor. Dessa forma, a avaliação da responsabilidade do agente não pode prescindir da prova existente no processo ou que tenha sido para ele carreada. 
Ao não apresentar sua defesa, o responsável deixou de produzir prova da regular aplicação dos recursos sob sua responsabilidade, em afronta às normas que impõem aos gestores públicos a obrigação legal de, sempre que demandados pelos órgãos de controle, apresentar os documentos que demonstrem a correta utilização das verbas públicas, a exemplo do contido no art. 93 do Decreto-Lei 200/1967:
Quem quer que utilize dinheiros públicos terá de justificar seu bom e regular emprego na conformidade das leis, regulamentos e normas emanadas das autoridades administrativas competentes.
Mesmo as alegações de defesa não sendo apresentadas, considerando o princípio da verdade real que rege esta Corte, procurou-se buscar, em manifestações dos responsáveis na fase interna e mesmo externa desta Tomada de Contas Especial, e verificou-se a inexistência nos autos de argumentos que pudessem ser aproveitados em favor dele.
v. Da prescrição da pretensão punitiva
Vale ressaltar que a pretensão punitiva do TCU, conforme Acórdão 1441/2016-TCU-Plenário, que uniformizou a jurisprudência acerca dessa questão, subordina-se ao prazo geral de prescrição indicado no art. 205 do Código Civil, que é de 10 anos, contado da data de ocorrência da irregularidade sancionada, nos termos do art. 189 do Código Civil, sendo este prazo interrompido pelo ato que ordenar a citação, a audiência ou a oitiva do responsável. 
Verifica-se que houve o transcurso de mais de dez anos desde o fato gerador, ocorrido entre 29/7/2009 e 28/10/2009 (vide datas de origem dos débitos) , sem que tenha havido a notificação dos responsáveis pela autoridade administrativa federal competente (art. 6º, inciso II, c/c art. 19 da IN/TCU 71/2012, modificada pela IN/TCU 76/2016) , considerando que o ato válido que ordenou a citação do responsável na fase externa, pelo TCU, via delegação, dos responsáveis [1], [2] e [3], é de 1/12/2020 (peça 49) .
Portanto, ocorreu a prescrição da pretensão punitiva em relação a todos os responsáveis arrolados no processo, descabendo, assim, a aplicação de sanções, como as multas previstas nos arts. 57 e 58 da Lei 8.443/1992.
CONCLUSÃO
Examinou-se tomada de contas especial em que houve citação de responsáveis.
Quanto ao responsável [1] Instituto CIA do Turismo (CNPJ 09.359.271/0001-02) , restou caracterizada sua revelia, consoante item 'iv' do Exame Técnico desta instrução, para todos os efeitos, dando-se prosseguimento ao processo, com fulcro no art. 12, § 3º, da Lei 8.443/1992. Em se tratando de processo em que a parte não se manifestou acerca das irregularidades imputadas, não há elementos para que se possa efetivamente aferir e reconhecer a ocorrência de boa-fé na conduta do responsável, podendo este Tribunal, desde logo, proferir o julgamento de mérito pela irregularidade das contas, conforme nos termos dos §§ 2º e 6º do art. 202 do Regimento Interno do TCU-Acórdão 2064/2011-TCU-Primeira Câmara (relator: Ubiratan Aguiar) , 6.182/2011-TCU-1º Câmara (relator: Weder de Oliveira) , 4.072/2010-TCU-1ª Câmara (Relator: Valmir Campelo) , 1.189/2009-TCU-1ª Câmara (Relator: Marcos Bemquerer) , 731/2008-TCU-Plenário (Relator: Aroldo Cedraz) .
Quanto ao responsável [2] Sr. Jorge Nicolau Meira (CPF XXX.030.949-XX) , ex-Presidente do CIA (Gestão 27/6/2008 a 9/8/2012) , há que se rejeitar suas alegações de defesa consoante o Exame Técnico procedido no item 'ii' desta instrução.
Quanto ao responsável e [3] Editora Letras Brasileiras Ltda. (CNPJ 04.204.781/0001-97) , há que se acatar parcialmente suas alegações defesa, de modo a acolher apenas o argumento que trouxe anexo comprobatório da entrega de itens, permitindo ajuste no valor do Débito 2, consoante o Exame Técnico procedido no item 'iii' desta instrução.
Desse modo, inexistindo nos autos elementos que permitam concluir pela ocorrência de boa-fé ou de outros excludentes de culpabilidade em suas condutas, propõe-se que as contas dos responsáveis [1], [2] e [3] sejam julgadas irregulares e que sejam solidariamente condenados aos débitos, sem aplicação de multas ante a prescrição da pretensão punitiva.
Ressalta-se que a análise da boa-fé relativa à pessoa jurídica de direito privado é realizada considerando as condutas de seus administradores, uma vez que os atos destes obrigam a pessoa jurídica, desde que exercidos nos limites dos poderes definidos no ato constitutivo do ente, nos termos do art. 47 do Código Civil - Lei 10.406/2002 (Acórdão 1723/2016-TCU-Plenário, Relator Ministro Raimundo Carrero) .
PROPOSTA DE ENCAMINHAMENTO
Diante do exposto, submetemos os autos à consideração superior, propondo ao Tribunal:
 considerar revel o responsável [1] Instituto CIA do Turismo (CNPJ 09.359.271/0001-02) , para todos os efeitos, dando-se prosseguimento ao processo, com fulcro no art. 12, § 3º, da Lei 8.443/1992;
 rejeitar as alegações de defesa apresentadas pelo responsável [2] Sr. Jorge Nicolau Meira (CPF XXX.030.949-XX) , ex-Presidente do CIA (Gestão 27/6/2008 a 9/8/2012) ;
 acatar parcialmente as alegações de defesa apresentadas pelo responsável [3] Editora Letras Brasileiras Ltda. (CNPJ 04.204.781/0001-97) , de modo a acolher apenas o argumento que trouxe anexo comprobatório da entrega de itens, permitindo ajuste no valor do Débito 2, consoante o Exame Técnico procedido no item 'iii' da instrução técnica.
 julgar irregulares, nos termos dos arts. 1º, inciso I, 16, inciso III, alíneas 'b' e 'c', § 2º, da Lei 8.443/1992 c/c os arts. 19 e 23, inciso III, da mesma Lei, e com arts. 1º, inciso I, 209, inciso III, 210 e 214, incisos II e III, do Regimento Interno/TCU, as contas do Instituto CIA do Turismo (CNPJ 09.359.271/0001-02) , do Sr. Jorge Nicolau Meira (CPF XXX.030.949-XX) e da Editora Letras Brasileiras Ltda. (CNPJ 04.204.781/0001-97) , condenando-os solidariamente ao pagamento das importâncias a seguir especificadas, atualizadas monetariamente e acrescidas dos juros de mora, calculadas a partir da data discriminada até a data da efetiva quitação do débito, fixando-lhes o prazo de 15 (quinze) dias, para que comprovem, perante o Tribunal, o recolhimento das referidas quantias aos cofres do Tesouro Nacional, nos termos do art. 23, inciso III, alínea 'a', da citada lei;
d.1) Irregularidade 1 (Etapas 3, 4, 5 e 6) :
d.1.1) Responsáveis solidários:
d.1.1.1) [1] Instituto CIA do Turismo (CNPJ 09.359.271/0001-02) , Convenente; e
d.1.1.2) [2] Sr. Jorge Nicolau Meira (CPF XXX.030.949-XX) , ex-Presidente do Instituto CIA do Turismo (Gestão 27/6/2008 a 9/8/2012) ;
d.1.2) Débito 1:
	Data da Ocorrência 
	Valor Original (R$) 
	Crédito/Débito

	29/7/2009
	70.200,00
	D

	29/7/2009
	7.434,00
	D

	29/7/2009
	5.326,75
	D

	29/7/2009
	299.340,00
	D

Valor atualizado do débito (com juros) em 14/4/2021: R$ 956.660,28 (peça 66) 
d.2) Irregularidade 2 (Etapas 1 e 2) :
d.2.1) Responsáveis solidários:
d.2.1.1) [1] Instituto CIA do Turismo (CNPJ 09.359.271/0001-02) , Convenente;
d.2.1.2) [2] Sr. Jorge Nicolau Meira (CPF XXX.030.949-XX) , ex-Presidente do Instituto CIA do Turismo (Gestão 27/6/2008 a 9/8/2012) ; e
d.2.1.3) [3] Editora Letras Brasileiras Ltda. (CNPJ 04.204.781/0001-97) , Contratada.
d.2.2) Débito 2:
	Data da Ocorrência 
	Valor Original (R$) 
	Crédito/Débito

	21/8/2009
	128.425,50
	D

	28/10/2009
	64.073,34
	D

Valor atualizado do débito (com juros) em 14/4/2021: R$ 473.798,10  (peça 67) 
 autorizar, desde logo, a cobrança judicial das dívidas, caso não atendidas as notificações, na forma do disposto no art. 28, inciso II, da Lei 8.443/1992;
 autorizar o pagamento parcelado das dívidas, desde logo, se requerido, com fundamento no art. 26, inciso I, da Lei 8.443, de 1992 c/c o art. 217, §§ 1º e 2º do Regimento Interno, em até 36 parcelas, incidindo sobre cada parcela, corrigida monetariamente, os correspondentes acréscimos legais fixando-lhes o prazo de quinze dias, a contar do recebimento da notificação, para comprovar perante o Tribunal o recolhimento da primeira parcela, e de trinta dias, a contar da parcela anterior, para comprovar os recolhimentos das demais parcelas, devendo incidir sobre cada valor mensal, atualizado monetariamente, os juros de mora devidos, no caso do débito, na forma prevista na legislação em vigor, alertando os responsáveis de que a falta de comprovação do recolhimento de qualquer parcela importará o vencimento antecipado do saldo devedor, nos termos do § 2º do art. 217 do Regimento Interno deste Tribunal;
 informar à Procuradoria da República no Distrito Federal que a presente deliberação, acompanhada do Relatório e do Voto que a fundamentam, está disponível para a consulta no endereço www.tcu.gov.br/acordaos, além de esclarecer que, caso requerido, o TCU poderá fornecer, sem custos, as correspondentes cópias, de forma impressa;
 enviar cópia do Acórdão que vier a ser proferido ao Ministério do Turismo e aos responsáveis, para ciência, informando que a presente deliberação, acompanhada do Relatório e do Voto que a fundamentam, está disponível para a consulta no endereço www.tcu.gov.br/acordaos, além de esclarecer que, caso requerido, o TCU poderá fornecer, sem custos, as correspondentes cópias, de forma impressa;
 informar à Procuradoria da República no Distrito Federal que, nos termos do parágrafo único do art. 62 da Resolução TCU 259/2014, os procuradores e membros do Ministério Público credenciados nesta Corte podem acessar os presentes autos de forma eletrônica e automática, ressalvados apenas os casos de eventuais peças classificadas como sigilosas, as quais requerem solicitação formal;
OBSERVAÇÃO: existe pedido de sustentação oral dos advogados Rodrigo Ghisi Dutra (OAB/SC 32.392) e Vanessa Ferreira Buratto (OAB/SC 28.695) - vide peça 64, p. 10, item 4, alínea 'c', representantes do responsável [2] Sr. Jorge Nicolau Meira (CPF XXX.030.949-XX) ".

8.1. Rodrigo Ghisi Dutra (32.392/OAB-SC) e outros, representando Jorge Nicolau Meira.  
8.2. Leonir Baggio (6178/OAB-SC) e outros, representando Editora Letras Brasileiras Ltda.

Subprocurador-Geral Lucas Rocha Furtado.

TOMADA DE CONTAS ESPECIAL. CITAÇÃO. NÃO COMPROVAÇÃO DA BOA E REGULAR APLICAÇÃO DE RECURSOS PÚBLICOS FEDERAIS. PRESCRIÇÃO DA PRETENSÃO PUNITIVA. CONTAS IRREGULARES. DÉBITO.

TOMADA DE CONTAS ESPECIAL (TCE)

Secretaria de Controle Externo de Tomada de Contas Especial (SecexTCE).

Aprecia-se tomada de contas especial instaurada pelo Ministério do Turismo, tendo como responsáveis o Instituto CIA do Turismo e o Sr. Jorge Nicolau Meira, presidente do referido instituto no período de 27/6/2008 a 9/8/2012, em razão de irregularidades na execução física e financeira do Convênio 1638/2008 (Siafi 702734) , cujo objeto consistiu em "Ações para apoio à comercialização do produto turístico de Santa Catarina por meio da identificação e fomento dos canais de distribuição e produção de material promocional".
2.	Com vigência no período de 31/12/2008 a 30/9/2010 e prazo para apresentação da prestação de contas de até 30 dias após o termo final supra, conforme cláusula quarta do termo pactuado (peça 1, fls. 25/42) , referido convênio previu recursos no montante de R$ 933.665,00, sendo R$ 840.298,50 à conta do concedente e R$ 93.366,50 correspondentes à contrapartida do convenente. Os recursos conveniados foram repassados em duas parcelas, quais sejam: R$ 429.030,00, em 8/3/2009, e R$ 411.268,50, em 31/7/2009.
3.	O plano de trabalho pactuado previa o cumprimento das seguintes etapas:
	Etapa
	Especificação
	Valor (R$) 

	1
	Produção de Almanaques Santa Catarina/Brasil/Regiões turísticas - características gráficas: Conjunto de 9 (nove) Almanaques, um para cada região turística de Santa Catarina. Formato 14,0 x 21,0 cm. Capa em Cartão 300gr. Miolo com média de 48 páginas (alguns com 40, outros com 48 e 64 páginas) , em couche 70 g. Impressão: 4 x 4 cores. Acabamento: grampos.Produção de 5.000 (cinco mil) almanaques para cada região.
	315.000,00

	2
	Produção de Guia Roteiros do Brasil-Sul Características gráficas: Formato 12,5 x 20 cm. Capa em cartão 230 gr. com orelhas. Miolo com 120 páginas em couche 90 g. Impressão: 4 x 4. Lombada quadrada, cola hot melt.
	119.700,00

	3
	Contratação de empresa especializada para coordenar o projeto pelo período de sua execução.
	78.000,00

	4
	Contratação de serviços especializados de assessoria técnica/contábil pelo período de execução do projeto.
	50.000,00

	5
	Despesas Administrativas durante a execução do projeto relativas à locação de espaço para coordenação do projeto, material de expediente, manutenção de equipamento, telefonia, energia, postagem entre outros.
	38.365,00

	6
	Desenvolver estratégias de ampliação e visualização dos produtos turísticos de Santa Catarina junto as operadoras e agentes de viagens em São Paulo, maior emissor de turistas do país, utilizando as melhores práticas de comunicação junto ao trade e entidades do turismo para consolidar a imagem do Estado; ação de relações públicas e assessoria de imprensa gerando clipping de noticiais sobre o Estado; pesquisa de mercado sobre o posicionamento do Estado em relação aos concorrentes entre outras. 
	332.600,00

4.	De acordo com o Parecer Técnico 224/2019 (peça 28) e a Nota Técnica 1/2020 (peça 42, fls. 1/8) , a execução física do ajuste foi parcialmente reprovada por conta da ausência de documentação comprobatória da realização de etapas constantes no plano de trabalho.
5.	Já no âmbito do Parecer Financeiro 185/2020 (peça 42, fls. 9/17) , foram ratificadas as conclusões contidas na Nota Técnica de Análise Financeira 572/2014 (peça 2, fls. 57/66) e no Relatório de Auditoria Especial CGU 00190.020860/2011-31 (peça 40) , tendo sido sugerida a rejeição integral da prestação de contas apresentada pelo convenente, por conta das seguintes irregularidades:
	a) contratação de serviços de natureza administrativa em desacordo com o limite estipulado no art. 39, parágrafo primeiro, da Portaria Interministerial 127/2008 (etapas 3, 4 e 5 do plano de trabalho) ;
	b) contratação de empresa especializada para coordenar o projeto pelo período de sua execução e para a execução de serviços assessoria técnica/contábil (etapas 3 e 4 do plano de trabalho) , contrariando a informação de que a entidade convenente era detentora de capacidade técnica e operacional para a execução do convênio; 
	c) contratação de empresa para efetuar a coordenação do projeto, indicando que o convenente atuou como mero repassador de recursos para as empresas contratadas (etapa 3 do plano de trabalho) ;
	d) contratação de empresa para a execução de serviços que já haviam sido desenvolvidos pela mesma, anteriormente à realização do procedimento licitatório (etapas 1 e 2 do plano de trabalho) .
6.	No âmbito deste Tribunal, considerando as análises empreendidas pelo órgão concedente e pelo controle interno, bem como as informações obtidas a partir de diligências ao Ministério do Turismo, ao Ministério Público Federal e ao Banco do Brasil, a Secretaria de Controle Externo de Tomada de Contas Especial - SecexTCE concluiu (peça 47) pela ocorrência de dano ao erário, em razão das irregularidades a seguir descritas e nos valores abaixo discriminados:
	Etapa
	Irregularidade
	Valor
	Valor proporcional ao repasse do órgão concedente (90%) 

	1
	Pagamento pelo custo de criação do material gráfico pactuado, que já havia sido produzido anteriormente pela empresa contratada, com o apoio do MTur (45,30% do total de R$ 315.000,00 pago à empresa contratada - R$ 142.695,00) 
	142.695,00
	128.425,50

	2
	Pagamento pelo custo de criação do material gráfico pactuado, que já havia sido produzido anteriormente pela empresa contratada, com o apoio do MTur (49,86% do total de R$ 119.700,00 pago à empresa contratada - R$ 59.682,42) 
	82.767,42
	74.490,68

		Pagamento por material gráfico adicional cuja entrega não restou comprovada (1.350 unidades adicionais a R$ 17,10 - R$ 23.085,00) 
		
	3
	Não apresentação de documentação comprobatória de execução da etapa 
	78.000,00
	70.200,00

	4
	Apresentação parcial de documentação comprobatória de execução da etapa 
	8.260,00
	7.434,00

	5
	Apresentação parcial de documentação comprobatória de execução da etapa 
	5.918,62
	5.326,75

	6
	Não apresentação de documentação comprobatória de execução da etapa
	332.600,00
	299.340,00

7.	Por conseguinte, foi promovida a citação solidária do Instituto Cia do Turismo e do Sr. Jorge Nicolau Meira, em razão do débito alusivo às etapas 3, 4, 5 e 6, bem como desses dois responsáveis, juntamente com a empresa Editora Letras Brasileiras Ltda., pelo débito alusivo às etapas 1 e 2.
8. 	Embora notificado de forma regular e válida, em plena conformidade com os normativos acerca da matéria, o Instituto CIA do Turismo permaneceu silente, o que caracteriza a sua revelia, nos termos do art. 12, § 3º, da Lei 8.443/1992, devendo-se, portanto, dar prosseguimento ao processo.
9.	Já o Sr. Jorge Nicolau Meira compareceu a este Tribunal com alegações meramente argumentativas (peça 64) , defendendo, basicamente: a) a prescrição da pretensão punitiva do TCU; b) a inexistência de irregularidades na execução do convênio; c) a inocorrência de dano ao erário, desvio ou falta de prestação de serviço; d) a execução plena do objeto pactuado; e) a inexistência de ilícitos ou má-fé.
10.	Por sua vez, a empresa Editora Letras Brasileiras Ltda. alegou (peças 61 e 62) , em síntese: a) a prescrição da pretensão ressarcitória e punitiva do TCU; b) o enriquecimento sem causa da Administração Pública com a glosa de valores alusivos a custos administrativos de produção, edição, atualização das obras, impressão, distribuição e entrega do material gráfico entregue, além de custos extras com o material fotográfico utilizado nos guias e almanaques, que não eram de sua propriedade; c) a inocorrência de má fé. 
11.	Após analisar as defesas apresentadas em resposta ao chamamento deste Tribunal, a SecexTCE sugeriu (peça 68) o julgamento pela irregularidade das contas e a condenação dos responsáveis em débito, com uma redução, todavia, no seu valor, em decorrência da comprovação da realização de parte das despesas impugnadas.
12.	De pronto, manifesto minha anuência à proposta apresentada pela unidade técnica, a qual contou com a anuência do douto Parquet, cujas análises e conclusões adoto como razões de decidir.
13.	Com efeito, os responsáveis não apresentaram alegações hábeis a descaracterizar as irregularidades apuradas nos autos e/ou elidir a sua responsabilidade pela reparação do dano ocasionado aos cofres públicos.
14.	Relativamente às etapas 1 e 2 do plano de trabalho pactuado, restou apurado o pagamento à empresa Editora Letras Brasileiras Ltda. pela criação de material já produzido por ela previamente à assinatura do convênio em tela, inclusive com o apoio do próprio Ministério do Turismo, conforme evidenciado pela CGU no âmbito do Relatório de Auditoria Especial CGU 00190.020860/2011-31, in verbis: 
"Em decorrência desses processos de aquisição, o Instituto Cia do Turismo contratou a Editora Letras Brasileiras para a produção dos almanaques 'Santa Catarina/Brasil/Regiões Turísticas'. Ressalte-se que, na análise técnica efetuada pela área técnica do Ministério do Turismo, consta ressalva de que o material objeto do presente convênio tratava-se de material já produzido pela Editora Letras Brasileiras Ltda. previamente à assinatura do Convênio, de forma que não seria adequado tratar da produção de almanaques, mas sim da reprodução apenas, haja vista que a produção do material já teria sido feita. 
Conforme se comprova a partir de material coletado junto à Editora Letras Brasileiras e a partir da manifestação do próprio Ministério do Turismo, em parecer técnico prévio à assinatura do convênio, os materiais já teriam sido previamente produzidos, inclusive com apoio do Ministério do Turismo e da SANTUR, o que impossibilitaria, em tese, uma disputa isonômica para a produção do Almanaque, pois as outras empresas teriam que produzir o material (tirar ou comprar fotografias, elaborar textos, etc) , enquanto a Editora Letras Brasileiras teria apenas que imprimir os produtos de que já dispõe, elaborados em momento anterior. 
Vale destacar que o termo 'Produção' foi utilizado incorretamente, pois na verdade os almanaques serão apenas re-impressos, não incluindo a criação, a coleta de fotos, tampouco a produção de textos. A situação exposta pode ter acarretado as diferenças de valores das propostas apresentadas e o consequente favorecimento da empresa que já havia produzido o material anteriormente. 
Conforme já relatado, antes mesmo da celebração do convênio foi identificado pela área técnica do Ministério do Turismo que os materiais constantes do Projeto Básico - almanaques - já existiam, contudo o convênio foi firmado contemplando os dois itens, contrariando a indicação da área técnica de que os itens deveriam ser reformulados ou excluídos do Plano de Trabalho. Contudo a Coordenadora-Geral de Eventos aprovou o Projeto Básico contendo as citadas inconsistências.
Para a contratação da produção dos citados almanaques, foi publicado no Diário Oficial da União, em 05/06/2009, aviso de licitação na modalidade tomada de preços de nº 3/2009, cujo objeto seria a 'contratação de empresa especializada na produção de materiais editoriais sobre destinos turísticos, visando elaboração de guia turístico da Região Sul do Brasil, almanaques sobre os roteiros turísticos do Estado de Santa Catarina, enquanto destino turístico'. 
Apesar de ter sido registrado em ata, que 11 (onze) empresas retiraram o edital, não existem comprovantes da sua retirada (lista assinada pelo licitante interessado) e apenas a Editora Letras Brasileira apresentou proposta. (sem destaque no original) ". 
15.	No caso, tendo sido executada, com os recursos conveniados, apenas a reprodução dos almanaques e guias roteiros, houve o pagamento à empresa contratada por serviços de criação do material gráfico não executados. 
16.	Ressalte-se que os responsáveis não apresentaram qualquer elemento probatório de que despesas dessa natureza tivessem sido realizadas com os recursos conveniados.
17.	Assim, o débito imputado aos responsáveis resulta da soma dos custos com pesquisa/textos, design gráfico, produção de mapas e fotos, extraídos do orçamento apresentado pela empresa (peças 43 e 44) , que corresponde a 45,30% do custo total no caso dos almanaques e a 49,86% para os guias roteiros, devidamente multiplicados pelos valores pagos por esses itens.
18.	Quanto à alegação apresentada pela empresa Editora Letras Brasileiras Ltda. de que, ao participar da licitação para a prestação dos serviços em tela, teria apresentado proposta de preço apenas com relação à venda de exemplares, tal alegação não merece acolhida, haja vista constar expressamente nessa proposta se tratar da produção e compra do material gráfico licitado (peças 42 e 43) .
19.	Especificamente quanto aos guias roteiros, a empresa Editora Letras Brasileiras Ltda. logrou comprovar a entrega dos 1.350 exemplares extras contratados, ao custo total de R$ 23.085,00. Em vista disso, no que tange a esse material gráfico, cabe considerar como débito tal somente o percentual referente aos custos de criação, os quais, como defendido acima, a empresa não logrou comprovar, no valor de R$ 11.510,18 (49,86% de R$ 23.085,00) . 
20.	Neste caso, o débito total alusivo à etapa 2 passou de R$ 82.767,42 (R$ 59.682,42 + R$ 23.085,00) para R$ 71.192,60 (R$ 59.682,42 + R$ 11.510,18) , de forma que, após a incidência obrigatória do percentual da participação federal de 90% no convênio, o débito imputado aos responsáveis reduziu de R$ 74.490,68 para R$ 64.073,34. 
21.	Relativamente às demais etapas do plano de trabalho pactuado, os responsáveis não lograram comprovar, documentalmente, a execução física de parte das ações previstas e, com isso, a regular aplicação dos recursos federais repassados, conforme previsto na legislação aplicável à espécie, razão pela qual devem ser responsabilizados pelo ressarcimento desses recursos aos cofres públicos.
22.	Faço, apenas, uma pequena correção nas datas indicadas para os débitos alusivos a essas etapas, atribuindo-lhes, em vez da data da última ordem bancária repassada à entidade convenente (29/7/2009) , a data do crédito da segunda e última parcela dos recursos conveniados na conta específica do ajuste (31/7/2009) , conforme extrato bancário apresentado pela instituição financeira (peça 13, fl. 35) .
23.	Acerca da pretensão de ressarcimento do dano ao erário, teço os seguintes comentários.
24. 	Em primeiro lugar, resta isento de dúvidas que a jurisprudência consolidada deste Tribunal de Contas da União (TCU) se formou no sentido da imprescritibilidade das ações de ressarcimento ao erário. Nesse sentido, reproduzo o Enunciado de Súmula no 282, desta Corte: 
As ações de ressarcimento movidas pelo Estado contra os agentes causadores de danos ao erário são imprescritíveis. 
25. 	De outra parte, e à semelhança dos outros julgadores deste TCU, não desconheço a recente decisão exarada pelo Supremo Tribunal Federal (STF) , prolatada no âmbito do Recurso Extraordinário (RE) 636.886/AL, por meio da qual foi fixado o seguinte enunciado para o Tema 899, de repercussão geral: 
É prescritível a pretensão de ressarcimento ao erário fundada em decisão de Tribunal de Contas. 
26. 	Ocorre que, consoante o destacado pelo e. Ministro Benjamin Zymler no leading case que primeiro discutiu o alcance do referido julgado da Corte Suprema (voto condutor do Acórdão 5236/2020-TCU-Primeira Câmara) , ainda há diversas dúvidas sobre a matéria, pois resta possível a conclusão de que a decisão não tratou da prescrição do processo de controle externo levado a efeito no âmbito do TCU mas, sim, da prescrição intercorrente ocorrida durante a fase de execução do acórdão condenatório desta Corte. 
27. 	Na oportunidade, Sua Excelência aduziu que a aludida decisão do STF enfrentou RE interposto pela União contra acórdão do Tribunal Regional Federal da 5ª Região (TRF/5) , ementado como se segue, pelo qual o regional negou provimento a embargos de declaração opostos contra acórdão de sua lavra: 
EMENTA: TRIBUTÁRIO. PROCESSUAL CIVIL. EXECUÇÃO FISCAL. PROCESSO PARALISADO POR MAIS DE CINCO ANOS. PRESCRIÇÃO INTERCORRENTE. OCORRÊNCIA. 1. Para fins práticos, deve-se observar quando a Fazenda Pública foi intimada a providenciar o andamento do feito. Passados cinco anos sem diligências concretas, ocorre a prescrição intercorrente. Caso haja suspensão na forma do art. 40, da Lei n. 6.830/80, ocorre a extinção se o feito permanecer paralisado por mais de seis anos. 2. Na hipótese dos autos, houve o arquivamento sem baixa do processo em 12.08.1999 e até a data da sentença extintiva do feito em 05.06.2006, a Fazenda Nacional não apresentou nenhuma medida concreta quanto à localização do devedor ou de seus bens. Revela-se, portanto, inequívoca a ocorrência da prescrição intercorrente. 
28. 	O Ministro Benjamin Zymler argumentou que, na situação debatida judicialmente, a Fazenda Pública havia deixado a ação paralisada por mais de seis anos, o que ensejou fosse declarada a prescrição intercorrente no caso em tela. Isto é, a questão objeto da controvérsia cingiu-se à prescrição intercorrente ocorrida durante a fase de execução do acórdão condenatório do TCU. 
29. 	Desse modo, ponderou que, com base nessa possível interpretação, a matéria decidida no mencionado feito não teria nenhuma repercussão de ordem prática e jurídica nos processos desta Corte, isso porque o título executivo, que é própria decisão do Tribunal, consoante o art. 19 da Lei 8.443/92, ainda não se formou. 
30. 	Feito esse raciocínio, Sua Excelência acresceu que, ainda se possa interpretar que a decisão do STF também se aplique ao iter do processo de controle externo neste TCU, outras questões, de suma importância visando que este Tribunal estabeleça novo tratamento acerca da prescrição do débito, restariam pendentes de esclarecimento, relevando mencionar as relativas à definição da data de ocorrência do fato irregular ou data do seu conhecimento pelo TCU, bem assim as hipóteses de interrupção da prescrição. 
31. 	Em conclusão, conduziu o colegiado a que aplicasse, ao caso in concreto, a jurisprudência do TCU até então vigente, fundamentada no art. 37, § 5º, da Constituição Federal, e consubstanciada na citada Súmula 282, no que tange ao ressarcimento do prejuízo. 
32. 	Anoto que o entendimento acima também foi seguido em outros julgados desta Corte, sendo exemplos os Acórdãos: 1.492/2020, 2.104/2020, 2.182/2020 e 2.336/2020, Rel. Min. Aroldo Cedraz; 2.188/2020, Rel. Min. Raimundo Carreiro; e 2.018/2020, Rel. Min. Ana Arraes, do Plenário; 6.494/2020, Rel. Min. Walton Alencar Rodrigues; 5.236/2020, 6.084/2020, 6.465/2020, 6.466/2020, 7.982/2020, 9.277/2020, Rel. Min. Benjamin Zymler; e 8.550/2020, 9.011/2020, 9.012/2020 e 9.293/2020, Rel. Min. Bruno Dantas, todos da 1ª Câmara; e 5.681/2020, 6.350/2020, 8.316/2020, 8.940/2020, 8.945/2020, 8.947/2020, 8.948/2020, 9.208/2020 e 9.216/2020 de minha relatoria; 5.690/2020, 6.350/2020, 6.575/2020, 6.712/2020, 7.325/2020, 8.021/2020, 8.023/2020, 8.443/2020, 8.649/2020, 8.651/2020 e 8.657/2020, Rel. Min. Aroldo Cedraz; 6.171/2020, Rel. Min. Raimundo Carreiro; 6.207/2020 e 8.498/2020, Rel. Min. Ana Arraes; e 6.707/2020 e 6.726/2020, Rel. Min. Subst. Marcos Bemquerer Costa, estes da 2ª Câmara) . 
33. 	Releva, ainda, considerar que em 14/8/2020 a Advocacia-Geral da União opôs embargos de declaração ao já citado acórdão proferido no RE 636.886/AL, objetivando exatamente dirimir dívidas quanto ao alcance da aludida decisão, notadamente para que se tenha como correta compreensão a de que "a tese de repercussão geral no acórdão (...) embargado abrange apenas a fase executiva da decisão do TCU". 
34. 	Nesse sentido, e considerando que os contornos ao final dados pela Corte Suprema após a apreciação dos aclaratórios certamente balizarão a atuação futura deste Tribunal de Contas da União, inclusive com as correções que porventura se fizerem cabíveis, até em razão de a prescrição ser matéria de ordem pública, acompanho o posicionamento manifestado por esta Casa nos arestos antes mencionados e aplico ao caso em exame a jurisprudência do TCU até o momento firmada.
35.	Por fim, relativamente à apenação dos responsáveis, registro que, nos termos do Acórdão 1441/2016-TCU-Plenário, há empecilhos para a adoção de tal medida, haja vista a ocorrência da prescrição da pretensão punitiva deste Tribunal. Com efeito, houve o transcurso de mais de dez anos entre a ordem para a citação no âmbito do TCU (peça 49) , em 1º/12/2020, e a data final para a prestação de contas do ajuste, em 30/10/2010, conforme cláusula quarta do termo pactuado (peça 1, fls. 25/42) .
36.	Sendo assim, cabe acolher as alegações de defesa apresentadas pelos responsáveis no que diz respeito a essa questão.
37.	Ressalvo, apenas, relativamente ao entendimento da unidade técnica sobre o termo inicial para verificação da ocorrência da prescrição da pretensão punitiva deste Tribunal, que, ao analisar tomadas de contas especiais relacionadas a repasses mediante convênios ou instrumentos similares, esta Corte tem se posicionado no sentido de que "nos casos de não comprovação da regular aplicação (...) , a data limite para entrega da prestação de contas final ou a data da efetiva entrega antecipada assinala o marco inicial da contagem do prazo de prescrição da pretensão punitiva do TCU" (Acórdão 2278/2019-TCU-Primeira Câmara, relator Ministro-Substituto Augusto Sherman) . Nessa mesma linha são os Acórdão 10145/2017-TCU-Segunda Câmara (relator Ministro-Substituto Marcos Bemquerer Costa) e 5.130/2017-1ª Câmara (relator Ministro Bruno Dantas) .
38.	A unidade técnica considerou como marco inicial a data do crédito dos recursos conveniados na conta específica do ajuste, o que se mostra equivocado, segundo a jurisprudência deste Tribunal.
	Pelas razões expostas, VOTO no sentido de que seja adotado o acórdão que ora submeto à apreciação deste colegiado.
TCU, Sala das Sessões Ministro Luciano Brandão Alves de Souza, em 8 de fevereiro de 2022.
Ministro JOÃO AUGUSTO RIBEIRO NARDES 
Relator